ACORDAO-COMPLETO-2411031

ACÓRDÃO 1323/2020 ATA 18/2020 - PLENÁRIO

VISTOS, relatados e discutidos estes autos de Representação formulada pela licitante Porto Seco Centro Oeste S.A. (PSCO) , com fundamento no art. 113, § 1º, da Lei 8.666/1993, a respeito de possíveis irregularidades ocorridas na Concorrência RFB/SRRF01 - 1/2017 promovida pela Superintendência da Receita Federal do Brasil da 1ª Região Fiscal (SRRF01) , que tem por objeto a permissão para prestação dos serviços públicos de movimentação e armazenagem de mercadorias em porto seco localizado no município de Anápolis (GO) ;
ACORDAM os Ministros do Tribunal de Contas da União, reunidos em Sessão Plenária, diante das razões expostas pelo Relator, em: 
9.1. conhecer da presente Representação, satisfeitos os requisitos de admissibilidade e de legitimidade previstos nos arts. 235 e 237, VII e parágrafo único, do Regimento Interno deste Tribunal, c/c os arts. 113, § 1º, da Lei 8.666/1993, para, no mérito, julgá-la parcialmente procedente;
9.2. indeferir o pedido de medida cautelar, haja vista a inexistência dos elementos necessários para sua adoção;
9.3. determinar à Secretaria Especial da Receita Federal (SRF) que, com fulcro no art. 43, inciso I, da Lei 8.443/1992, c/c o art. 250, inciso II, do Regimento Interno do TCU, abstenha-se de publicar novos editais de licitação para a permissão de prestação de serviços de movimentação e armazenagem de mercadorias em portos secos, sem que fiquem estabelecidos:
9.3.1. parâmetros claros, alinhados às conclusões do estudo a ser elaborado no item 9.4 desta deliberação, para a aferição da irrisoriedade dos valores de tarifa das propostas comerciais, em respeito ao art. 44, §3º, da Lei 8.666/1993 e ao Princípio do Julgamento Objetivo;
9.3.2. se a exequibilidade da proposta será aferida para cada tarifa individualmente ou de modo global, em respeito ao art. 44, §1º, da Lei 8.666/1993 e aos Princípios do Julgamento Objetivo e de Vinculação ao Instrumento Convocatório;
9.3.3. sistema de pontuação das propostas comerciais que não distorça a ordem de classificação das propostas apresentadas sob a ótica da vantajosidade e modicidade tarifária para os usuários, em respeito ao Princípio da Seleção da Proposta mais Vantajosa.
9.4. determinar à Procuradora Geral da Fazenda Nacional que, com fulcro no art. 43, inciso I, da Lei 8.443/1992, c/c o art. 250, inciso II, do Regimento Interno do TCU, encaminhe, no prazo de 180 (cento e oitenta) dias, estudo técnico e jurídico que avalie a possibilidade de se ajustar os itens 3.2.2 e 5.2.2 do edital padrão aprovado pela Portaria RFB Nº 490, de 14 de março de 2019, de forma a tornar claro nos próximos certames os parâmetros de aferição dos critérios de tarifa simbólica e de tarifa irrisória ou, caso estes não sejam aplicáveis aos portos secos, exclua-os do instrumento convocatório padrão sem alterar o entendimento de que as tarifas individuais devem ser diferentes de zero, possuírem limites máximos e serem suficientes para cobrir todos os custos do licitante;
9.5. recomendar, com base no art. 250, III, do RITCU, à Superintendência Regional da Receita Federal da 1ª Região Fiscal, que avalie os impactos na planilha da Aurora da Amazônia Terminais e Serviços Ltda., antes de eventual contrato a ser firmado com essa empresa, em relação aos erros de cálculo apontados pela representante, a exemplo da dedução incorreta do Pis, Cofins, ISSQN, Fundaf, IRPJ e CSLL da receita bruta apresentada pela Aurora da Amazônia Terminais e Serviços Ltda. a partir do quarto ano de execução contratual;
9.6. indeferir, nos termos do art. 236, caput e §1º do Regimento Interno do Tribunal c/c arts. 104, § 1º, e 108, parágrafo único, da Resolução-TCU 259/2014, o pedido de cópia das peças sigilosas do TC Processo 013.035/2019-3;
9.7. autorizar a SeinfraPortoFerrovia a instaurar processo de monitoramento das propostas acima; e,
9.8. encaminhar cópia desta deliberação aos interessados, destacando que o inteiro teor da deliberação, incluindo relatório e voto, pode ser consultado no endereço www.tcu.gov.br/acordaos.

Representação sobre possíveis irregularidades em concorrência que teve por objeto a permissão para prestação dos serviços públicos de movimentação e armazenagem de mercadorias em porto seco no município de Anápolis (GO).

Superintendência Regional da Receita Federal do Brasil - 1ª Região Fiscal.

3. Interessados/Responsáveis:
3.1. Interessados: Aurora da Amazônia Terminais e Serviços Ltda. (04.694.548/0001-30); Porto Seco Centro Oeste S.A. (02.680.379/0001-53).

13.1. Ministros presentes: José Mucio Monteiro (Presidente), Walton Alencar Rodrigues, Benjamin Zymler, Augusto Nardes, Aroldo Cedraz (Relator), Raimundo Carreiro, Ana Arraes, Bruno Dantas e Vital do Rêgo.
13.2. Ministros-Substitutos presentes: Augusto Sherman Cavalcanti, Marcos Bemquerer Costa, André Luís de Carvalho e Weder de Oliveira.

ACORDAO-COMPLETO-2526031

Acórdão 909/2022 - Plenário

ACORDAO-COMPLETO-2539055

Acórdão 1575/2022 - Plenário

AROLDO CEDRAZ

Transcrevo, a seguir, o parecer de mérito subscrito pelo Auditor Federal da Secretaria de Fiscalização de Infraestrutura Portuária e Ferroviária - SeinfraPortoFerrovia (peça 93) , o qual contou com a concordância do corpo diretivo daquela Unidade Técnica (peças 94 e 95) :
"INTRODUÇÃO
	Trata-se de representação, com pedido de medida cautelar, a respeito de possíveis irregularidades ocorridas na Concorrência RFB/SRRF01 - 1/2017 da Superintendência da Receita Federal do Brasil da 1ª Região Fiscal (SRRF01) , que tem por objeto a permissão para prestação dos serviços públicos de movimentação e armazenagem de mercadorias em Porto Seco, a ser instalado no Município de Anápolis/GO. 
A relatoria dos presentes autos foi definida em função de se tratar de processo conexo ao de desestatização, TC Processo 031.914/2016-0, ainda aberto e atribuído ao Min. Aroldo Cedraz.
HISTÓRICO
A sociedade empresária Porto Seco Centro Oeste S/A (PSCO) representou a esta Corte de Contas, com fundamento no art. 113, § 1º, da Lei 8.666/1993 e no art. 103, § 1º, da Resolução-TCU 259/2014 (peças 1 e 2) , com pedido de medida cautelar	, acerca de possíveis ilegalidades praticadas pela Comissão de Licitação (CEL) na Concorrência 1/2017 da Superintendência da Receita Federal do Brasil da 1ª Região Fiscal (SRRF01) . 
As supostas ilegalidades apontadas pela representante dizem respeito a itens do edital que estabelecem o julgamento das propostas, decisões da comissão de licitação que resultaram em classificação de proposta com tarifas irrisórias e/ou inexequíveis, além de participação de empresa inidônea no certame, que, supostamente, levaram à vitória da sociedade empresária Aurora da Amazônia Terminais e Serviços S/A.
Em primeira análise (peças 5 e 6) , a Unidade Técnica propôs conhecer da representação, uma vez satisfeitos os requisitos de admissibilidade previstos nos arts. 235 e 237, inciso VII, do Regimento Interno deste Tribunal, determinando oitiva prévia da SRRF01, para que se manifestasse acerca dos fatos apontados na representação formulada pela sociedade empresária Porto Seco Centro Oeste S/A., bem como a realização de diligência à SRRF01, solicitando o envio de documentação complementar.
O Min. Relator Aroldo Cedraz, no Despacho de 16/11/2018 (peça 10) , conheceu da Representação e determinou a oitiva prévia da SRRF01 para que se pronunciasse acerca da existência dos pressupostos da cautelar e dos indícios de irregularidades apontados na instrução inicial. Adicionalmente, autorizou a realização da diligência proposta. Foi então encaminhado o Ofício 493/2018-TCU/SeinfraPortoFerrovia, de 27/11/2018, à SRRF01 (peça 11) .
Em resposta, a Superintendência Regional da Receita Federal do Brasil em Brasília protocolou, em 6/12/2018, o Ofício 219/2018/SRRFO1/RFB/MF-DF (peça 14) contendo as informações referentes à oitiva prévia e à diligência realizada. Complementarmente encaminhou arquivo em meio eletrônico (pen drive) contendo a íntegra do processo licitatório e do processo de denúncia acerca da possível inidoneidade da empresa vencedora do certame.
Paralelamente, a Aurora da Amazônia Terminais e Serviços S/A, por meio de seus procuradores, o escritório Gallotti Advogados Associados, peticionou ao Relator o ingresso nos autos como interessada e/ou a cópia integral do Processo (peças 15 a 17) , apresentando também considerações e argumentos a respeito dos fatos e das supostas irregularidades apresentadas pelo Representante, por ocasião da Inicial (peças 1 e 2) .
A SeinfraPortoFerrovia, por sua vez, procedeu a análise preliminar das informações prestadas pela oitiva da SRRF01, bem como dos documentos fornecidos, manifestando-se na Instrução (peça 18) , de 25/2/2019, e nos respectivos Despachos (peças 19 e 20) , favorável à adoção da medida cautelar, nos termos do art. art. 276, caput, do Regimento Interno/TCU, visando a suspensão do processo licitato¿rio 10166.724479/2017- 91 da Concorrência SRFB/SRRF01 1/2017, até¿ a análise de mérito, e também propondo nova oitiva à SRRF01 e, desta vez, à Aurora da Amazônia Terminais e Serviços S/A, para que se pronunciassem a respeito da "exequibilidade de cada uma das tarifas ofertadas pelas licitantes e a¿ viabilidade econômica do empreendimento, apresentando atas, documentos e planilhas eventualmente utilizados, conforme disposto nos itens 3.2.2, alínea IV, e 5.2.2 do Edital RFB/SRRF01 1/2017".
Em seu Despacho de 15/4/2019 (peça 25) , o Exmo. Ministro Relator concordou parcialmente com a proposta da unidade técnica, entretanto, denegou o pedido de medida cautelar, sob o argumento de inexistência do periculum in mora, haja vista que o certame estava possivelmente suspenso, na fase de julgamento de recursos quanto à habilitação das propostas, não havendo, portanto, informações de tê-lo adentrado na fase de adjudicação e de homologação da licitação.
Em seguida, o Relator apreciou os pedidos de habilitação, vista e fornecimento de cópia dos autos, autorizando o ingresso nos autos na qualidade de interessados, tanto a Representante, Porto Seco Centro Oeste S/A (PSCO) , haja vista se encontrar amparada por medida judicial para continuidade da execução do contrato existente, bem como a Aurora da Amazônia Terminal e Serviços Ltda., em virtude de ter sido classificada em primeiro lugar no certame impugnado nestes autos (peça 25) .
Dessa feita, a referida decisão monocrática determinou a promoção das seguintes oitivas:
a) da Superintendência Regional da Receita Federal da 1ª Região Fiscal, para que se manifeste sobre a análise realizada pela Comissa¿o Especial de Licitac¿a¿o em relac¿a¿o a¿ exequibilidade de cada uma das tarifas ofertadas pelas licitantes e a¿ viabilidade econo¿mica do empreendimento, apresentando atas, documentos e planilhas eventualmente utilizados, conforme disposto nos itens 3.2.2, alínea IV, e 5.2.2 do Edital RFB/SRRF01 1/2017, alertando-a de que o Tribunal pode vir a suspender cautelarmente o certame e a anular os atos dele decorrentes, caso os esclarecimentos a serem prestados na presente fase processual na¿o tenham forc¿a suficiente para afastar as ocorre¿ncias ora atribui¿das ao referido procedimento, ate¿ decisa¿o definitiva no processo;
b) da empresa Aurora da Amazo¿nia Terminais e Servic¿os S/A., para, se assim o desejar, manifestar-se acerca dos fatos tratados no processo, demonstrando a exequibilidade de cada uma das tarifas ofertadas e a viabilidade econo¿mica do empreendimento, em conformidade com os itens 3.2.2, ali¿nea IV, e 5.2.2 do Edital RFB/SRRF01 1/2017, alertando-a de que o Tribunal pode vir a emitir decisa¿o em seu desfavor, caso subsistam as irregularidades apontadas na representac¿a¿o. (peça 25) 
A SeinfraPortoFerrovia, executando as determinações do Relator, emitiu os Ofícios 0123/2019-TCU/SeinfraPortoFerrovia (peça 26) , 0124/2019 (peça 27) , e 0122/2019, todos de 16/4/2019 (peça 28) , respectivamente, para as sociedades empresárias Porto Seco Centro Oeste S/A e Aurora da Amazônia Terminais e Serviços S/A. e à SRRF01.
As oitivas da SRRF01 e da Aurora da Amazônia Terminais e Serviços S/A, e a manifestação da Porto Seco Centro Oeste S/A. foram tempestivamente cumpridas respectivamente, por meio das peças 36 e 37, 42 a 55; peça 39; e peça 40, que juntamente com as informações adicionais solicitadas pela equipe da SeinfraPortoFerrovia às peças 58 e 59, junto à licitante Aurora da Amazônia Terminais e Serviços S/A, foram devidamente analisadas na instrução constante da peça 61. A proposta apresentada consistia na realização de diligência para obter planilhas dos licitantes e ainda a suspensão cautelar do processo licitatório, com base nos indícios de que a comissão de licitação havia promovido o julgamento das propostas em desconformidade com os itens 3.2.2 e 5.2.2 do edital de licitação  
Todavia, a proposta de suspensão do certame não avançou porque o procedimento licitatório objeto da representação encontrava-se paralisado por decisão judicial, consoante Despacho exarado em 21/8/2019 (peça 75) .
Por oportuno, cabe registrar que foi apensado o processo TC Processo 013.035/2019-3, que trata de representação formulada com base no art. 113, §1º, da Lei 8.666/1993 c/c art. 237, inciso VII, do RI/TCU, com pedido de medida cautelar, objetivando o reconhecimento da existência de fraude a¿ licitação por utilização abusiva de interpostas pessoas físicas e jurídicas, no procedimento licitatório da Concorrência RFB/SRRFO1 01/2017 (Processo Administrativo 10166.724479/2017-91) , por empresas pertencentes ao grupo econômico "Aurora Terminais", supostamente controlado pelo empresário Franco Di Gregório, condenado em primeira e segunda instâncias criminais, com pena de reclusão e proibição de contratar com administração pública por cinco anos (pena aplicada a ser cumprida) , pelo mesmo motivo, qual seja o de utilizar interpostas pessoas físicas e jurídicas para fraudar processo licitatório de concorrência pública para exploração e administração de terminal de cargas no território nacional, onde se conclui, preliminarmente, no sentido de que nos "elementos colacionados nos autos, há indícios de que, de fato, o Sr. Franco Di Gregório constitui-se em "sócio oculto" das empresas que constituem o grupo econômico familiar dos "Di Gregório", cuja participação no capital dessas sociedades foi, ao longo do tempo, adaptando-se às circunstâncias, haja vista os delitos de que ele está sendo acusado e processado criminalmente, além daquele, em especial, que mais interessa neste processo, que é a condenação, em segunda instância, por fraude à licitação pelo TJ do Pará. Tudo com intuito de se manter uma aparência de conformidade das empresas, perante a Administração Pública".
No aludido processo e neste também (peça 75, deste) , o Relator Aroldo Cedraz, determinou "a restituição do presente processo à SeinfraPortoFerrovia, para apensamento definitivo ao TC Processo 038.380/2018-8 e reanálise em conjunto (item 58 da instrução de peça 11) , nos termos do arts. 36, 40, III, da Resolução TCU 259/2014, ficando também autorizada, desde já, a promoção da diligência proposta no item 106 da instrução de peça 61 do TC Processo 038.380/2018-8 (fornecimento, pela SRRF01, das planilhas eletrônicas editáveis e rastreáveis que fundamentaram as propostas das licitantes) .
A Aurora da Amazônia Terminais e Serviços S/A juntou ainda novos elementos (peças 88-89 e 92) , que reiteram os argumentos já apresentados anteriormente.
EXAME TÉCNICO
Em atendimento ao Despacho constante da peça 75, foi realizada diligência à Superintendência Regional da Receita Federal do Brasil - 1ª Região Fiscal, com o intuito de obter as planilhas eletrônicas editáveis e rastreáveis que fundamentaram as propostas das licitantes (peças 76-77) , bem como, verifica-se que a sociedade empresária Aurora da Amazônia Terminais e Serviços S/A apresentou cinco manifestações (peças 64-66, 71-73, 78-79, 87-89, 92) e a representante também se manifestou por três vezes (peças 80, 82 e 84) e solicitou ainda acesso às peças sigilosas do TC Processo 013.035/2019-3 (peça 83) , as quais serão analisadas a seguir, em conjunto com as informações já produzidas em instruções anteriores. 
É importante registrar que as novas manifestações reafirmaram as alegações anteriores, portanto somente foram considerados os fatos e documentos novos, que ainda não tinham sido objeto de análise, nos itens a seguir, bem como foram mantidos os comentários já incorporados em instruções anteriores.
Dos possíveis valores irrisórios e da inexequibilidade das tarifas individualizadas
Argumentos apresentados pela SRRF01 em resposta à oitiva
Em resposta à oitiva prévia promovida por esta Secretaria, por meio do Ofício 63/2019/SRRF01/RFB/MF-DF (peça 36) , datado de 2/5/2019, a Superintendência Regional da Receita Federal da 1ª Região Fiscal apresentou, tempestivamente, as informações e/ou esclarecimentos constantes da peça 18. Complementarmente encaminhou documentos, em meio eletrônico informações que complementam seus argumentos.
Em resposta às possíveis inadequações no julgamento pela CEL, particularmente, em relação à análise das propostas de forma global, em detrimento da análise da composição de cada tarifa individualmente, que supostamente geram desconformidade às regras do edital, a SRRF01 busca demonstrar a legalidade e prudência dos atos da SRRF01 e da CEL, aduzindo que, por ocasião da instauração do certame licitatório, a CEL encaminhou à consideração da Procuradoria Regional da Fazenda Nacional da 1ª Região - PRFN1, a primeira minuta do edital (Processo 10166.724479/2017-91, fls. 509 a 793) , que previa, no seu item 3.2.2, a cobrança de um único tipo de tarifa para o serviço de armazenagem e um único tipo de tarifa de movimentação (peça 42, pp. 3-4) , o que continha a proposição de estrutura tarifária, segundo a qual a metodologia de pontuação para fins de classificação das propostas, contida no então item 5.2.6, resumia-se a¿ atribuição de notas às propostas apresentadas, sem necessidade de ponderações (peça 42, p. 16) .
Ainda, segundo a SRRF01, a mencionada minuta de edital estaria em linha com a determinação contida na Decisão 498/2000-TCU-Plenário, ao evitar a prática de compensações tarifárias, mediante uso de valores baixos, que pudessem ser alegados como irrisórios ou simbólicos.
A SRRF01 alega que o Parecer PRFN/1ª Região 058/2017 (peça 43) , que analisou a minuta do edital proposto pela CEL, recomendou alterações nos itens 3.2.2 e 5.2.6.1 (peça 42, p. 16) , a fim de adaptá-lo à redação da nova portaria que estaria por substituir a Portaria RFB 581/2010 (processo administrativo 10168.720314/2017-20) (peça 43, pp. 2, 7-27) e que previa consequentemente a edição de um novo modelo de edital-padrão para as licitações de permissão de portos secos. A SRRF01 complementa que tanto a Portaria RFB 581/2010 como a nova, ainda em discussão, previam múltiplas tarifas, sendo que o Parecer Jurídico indicou a necessidade de se adotar essa mesma redação ao edital ora analisado, in verbis:
30. Isto posto, da análise dos documentos mencionados, infere-se que o procedimento encontra-se regular e de acordo com a legislação que rege a espécie, em especial as Leis nº 8.666, de 21/06/1993 e nº 10.520, de 17/07/2002, pelo que vazamos parecer favorável a¿ abertura de processo licitatório, desde que observadas as orientações deste parecer. (grifos do autor) (peça 37, p. 4) 
A SRRF01 alega que a CEL realizou as modificações no texto da minuta submetida a¿ consideração da PRFN1, de modo a contemplar as múltiplas tarifas, que é motivo da controvérsia em discussão na presente Representação a fim de atender à recomendação da consultoria jurídica da PRFN1, em face da obrigatoriedade de atendimento ao texto base de minuta padrão previsto na Portaria RFB 581/2010, norma interna que vincula a atuação de todos os servidores da RFB, e, até mesmo, em linha com as alterações propostas pela RFB, ora em análise naquela Procuradoria (peça 37, p. 4) . 
Em sua manifestação, a SRRF01 aduz ainda que a Portaria RFB 490 (peça 44) , com vigência a partir de 14/3/2019, conforme publicação no Boletim de Serviço da RFB de 15/03/2019, Seção 1, Página 2, revogou expressamente a Portaria RFB 581/2010. 
Com isso, a nova Portaria RFB 490/2019 aprovou novo texto de minuta padra¿o de edital de licitac¿a¿o de permissa¿o ou concessa¿o de prestac¿a¿o de servic¿o pu¿blico de movimentac¿a¿o e armazenagem de mercadorias que estejam sob controle aduaneiro, em terminais alfandegados de uso pu¿blico, Porto Seco. Contudo, segundo a SRRF01 (peça 37, p. 4-5) , diferentemente da antiga minuta padra¿o da Portaria RFB 581/2010, que foi utilizada como base para a licitac¿a¿o do Porto Seco de Ana¿polis/GO, a nova minuta padra¿o de edital de licitac¿a¿o aperfeiçoou no sentido de tornar possi¿vel, a crite¿rio da CEL, a opc¿a¿o por algumas das tarifas previstas no referido item 3.2.2 dos editais padra¿o, permitindo as consequentes adequac¿o¿es no me¿todo de ponderac¿a¿o das notas das propostas constantes do item 5.6, e impedindo as fragilidades apontadas pelo TCU em face da metodologia de pontuac¿a¿o que permitia apresentac¿a¿o de propostas contendo tarifas com valores artificialmente baixos, conforme, transcrito abaixo (peça 42, p. 16) : 
Portaria RFB no 490, de 14 de marc¿o de 2019: (...) 
Anexo I - Minuta Padra¿o de Edital 
 (...) 3.2.2 Da proposta devera¿ constar: (...) 
II - tarifas (em algarismos e por extenso) , apresentada em 4 (quatro) casas decimais, que compreendam todos os custos, inclusive seguros, a remunerac¿a¿o da permissiona¿ria e amortizac¿a¿o do investimento (custos envolvidos no capital investido) , bem como aqueles necessa¿rios ao exerci¿cio da fiscalizac¿a¿o aduaneira, nos termos e limites determinados pela autoridade competente, a serem cobradas dos usua¿rios pela armazenagem das mercadorias que estejam sob controle aduaneiro, especificando: 
 (...) 
OBSERVAC¿A¿O: A COMISSA¿O DE LICITAC¿A¿O ESCOLHERA¿ QUAIS TARIFAS, ENTRE AS ACIMA LISTADAS, SERA¿O UTILIZADAS EM CADA EDITAL, DE ACORDO COM AS PARTICULARIDADES DE CADA RECINTO, PODENDO, INCLUSIVE, DEFINIR UMA MESMA TARIFA PARA IMPORTAC¿A¿O E EXPORTAC¿A¿O. 
III - tarifas (em algarismos e por extenso) , apresentada em 4 (quatro) casas decimais, que incluam todos os custos, inclusive seguros, a remunerac¿a¿o da permissiona¿ria e amortizac¿a¿o do investimento (custos envolvidos no capital investido) , bem como aqueles necessa¿rios ao exerci¿cio da fiscalizac¿a¿o aduaneira, nos termos e limites determinados pela autoridade competente, a serem cobradas dos usua¿rios pela movimentac¿a¿o das mercadorias que estejam sob controle aduaneiro, entendendo-se como o prec¿o do conjunto de movimentac¿o¿es efetuadas com as mercadorias admitidas no Porto Seco desde a entrada ate¿ a sua sai¿da, especificando: 
 (...) 
OBSERVAC¿A¿O: A COMISSA¿O DE LICITAC¿A¿O ESCOLHERA¿ QUAIS TARIFAS, ENTRE AS ACIMA LISTADAS, SERA¿O UTILIZADAS EM CADA EDITAL, DE ACORDO COM AS PARTICULARIDADES DE CADA RECINTO, PODENDO, INCLUSIVE, DEFINIR UMA MESMA TARIFA PARA IMPORTAC¿A¿O E EXPORTAC¿A¿O. 
 (...) 
5.2.6 Na classificac¿a¿o da proposta sera¿ considerado o crite¿rio do menor valor da tarifa do servic¿o a ser prestado. 
5.2.6.1 Relativamente ao valor da tarifa do servic¿o a ser prestado: 
OBSERVAC¿A¿O: AS FO¿RMULAS CONTIDAS NO PRESENTE SUBITEM DEVEM SER ADAPTADAS DE ACORDO COM AS TARIFAS ESCOLHIDAS PELA COMISSA¿O DE LICITAC¿A¿O NO SUBITEM 3.2.2.   (grifo nosso) 
Mais adiante na sua manifestação (peça 37, p. 6) , a SRRF01 alega que, uma vez, em continuidade ao procedimento licitatório, já na fase de abertura e julgamento das propostas comerciais, a CEL analisou os documentos e exarou decisão que julgou e classificou as propostas apresentadas, elaborando, assim, o Termo de Análise e Classificação das Propostas, tendo publicado o resultado no DOU 67, Seção 3, p. 86, de 9 de abril de 2018 (peça 46) .
Em consequência, a Porto Seco Centro Oeste S/A., inconformada com a 2ª colocação, na classificação das propostas, interpôs recurso contra a decisão de julgamento e classificação da CEL, sendo que esta última, após análise dos argumentos apresentados, decidiu considerar o recurso improcedente, não reconsiderando a decisão e mantendo a classificação das propostas.
No seu pedido de reconsideração, segundo a SRRF01, a Porto Seco Centro Oeste S/A., dentre outros fundamentos, argumentou que havia ausência de motivação quanto à explicitação dos elementos que fundamentaram a decisão da CEL, faltando a exposição, de forma clara e congruente, em relação ao exame e aplicação das notas individuais de cada proposta, bem como falta de memória de cálculos resultante da pontuação individual das tarifas que compunham as propostas (peça 37, p. 6) .
Não reconsiderada pela CEL, a peça recursal foi encaminhada à autoridade superior à Comissão, qual seja o Chefe da Divisão de Programação e Logística da SRRF01 (Dipol/SRRF01) . A Dipol/SRRF01, por sua vez, deu provimento parcial ao recurso e anulou o Termo de Análise e Classificação das Propostas, determinando à CEL proceder o reexame das propostas, fazendo constar a verificação e análise de todos os elementos contidos nos envelopes "Proposta", conforme Decisão, publicada no DOU 87, Sec¿a¿o 3, p. 123, de 8/05/2018 (peça 37, p.6) .
No novo Termo de Análise e Classificação das Propostas (peça 48) , segundo a SRRF01, a CEL motivou as análises feitas para o julgamento e classificação das propostas verificando as duas propostas apresentadas quanto a¿s tarifas de armazenagem e movimentação, os demonstrativos de composição das tarifas propostas, o demonstrativo da viabilidade econômica do empreendimento, o demonstrativo que indicou que as tarifas propostas levaram em consideração as receitas acessórias oriundas da prestação dos serviços conexos, o demonstrativo correspondente a¿ tabela de preços dos serviços conexos e complementares e se as propostas apresentavam preços simbólicos, irrisórios ou de valor zero ou comprovadamente inexequíveis. 
A SRRF01 aduziu ainda que a CEL procedeu simulações sobre valores individualizados, concluindo como segue:
TERMO DE ANA¿LISE E CLASSIFICAC¿A¿O DAS PROPOSTAS
 (...) 
Já no campo de ana¿lise de viabilidade do empreendimento pela aplicac¿a¿o de cada uma das tarifas de forma individualizada, que fosse capaz de suportar, em custos e receitas, toda a operac¿a¿o pretendida, a CEL concluiu que sua aplicabilidade na¿o condiz com a realidade operacional de um Porto Seco. Explicamos: o faturamento pela prestac¿a¿o dos servic¿os pu¿blicos e¿ obtido por, ao menos, quatro tarifas, quais sejam, de armazenagem e de movimentac¿a¿o na importac¿a¿o e de armazenagem e movimentac¿a¿o na exportac¿a¿o.
Somente para um exerci¿cio de projec¿a¿o do exposto, consideremos as tabelas abaixo apresentadas:
.......
As tabelas de simulac¿a¿o da viabilidade individual das tarifas trazem a receita anual obtida pela aplicac¿a¿o da tarifa ao peri¿odo e demandas definidas pelas licitantes, sejam estas descritas em peso, valor (BRL) , volume (m3) ou a¿rea (m2) . Para obter as demandas em volume e a¿rea, foi feita uma conversa¿o a partir da demanda em peso (em quilogramas) , utilizando as dimenso¿es de um TEU (Twenty-feet Equivalent Unity) , ou seja, um contêiner de 20 pe¿s. Os valores de refere¿ncia em peso, volume e a¿rea sa¿o os que constam em EVTE elaborado para o Porto Seco de Ana¿polis (anexo IX ao Edital) , ajustados ao fator de 70% em volume e 80% em a¿rea.
Os valores destacados em vermelho, tanto na tabela relativa a¿ proposta da AURORA, quanto na tabela relativa a¿ proposta da PSCO, representam os menores valores de receita possi¿veis dentro de cada grupo tarifa¿rio (armazenagem e movimentac¿a¿o, tanto na importac¿a¿o, quanto na exportac¿a¿o) . Considerando que as demandas foram calculadas em bases anuais, estimou-se que o faturamento anual da AURORA, de R$ 34.284,22 (trinta e quatro mil, duzentos e oitenta e quatro reais e vinte e dois centavos) , e da PSCO, de R$ 928.378,64 (novecentos e vinte e oito mil, trezentos e setenta e oito reais e sessenta e quatro centavos) , seriam insuficientes para fazer frente a custos e despesas da ordem de R$ 17,7 milho¿es (dezessete milho¿es e setecentos mil reais) e de R$ 11,3 milho¿es (onze milho¿es e trezentos mil reais) , por ano, respectivamente, dados esses extrai¿dos do demonstrativo do resultado anual de cada licitante. Mesmo que sejam utilizadas as receitas acesso¿rias, aqueles valores de receitas na¿o superam os custos apresentados. Ou seja, as menores tarifas aplicadas para as demandas estipuladas pelas licitantes em seu pro¿prio estudo de viabilidade sa¿o inexequi¿veis no crite¿rio de ana¿lise individual, o que reforc¿a que a ana¿lise de exequibilidade deve ser global, analisando o conjunto de todas as tarifas simultaneamente. (grifos do autor) 
Em conclusão, a própria SRRF01 reconhece que, feita a simulação dos valores das propostas de forma individualizada, o resultado do certame conduziu à situação fático-jurídica de inexequibilidade de ambas as propostas sob o critério de tarifas individuais (peça 37, p. 7) .
A SRRF01 complementa, corroborando com os argumentos apresentados pela CEL e pela Dipol/SRRF01 pela possibilidade de avaliação das propostas em base global, conforme fundamentado e motivado no Termo de Análise e Classificação das Propostas (peça 37, p. 7) , in verbis:
23. Em si¿ntese, percebe-se que houve ana¿lise individualizada da CEL em relac¿a¿o a cada tarifa apresentada pelas licitantes, chegando-se a¿ conclusa¿o de inexequibilidade de ambas as propostas sob esse crite¿rio. Do mesmo modo, a avaliac¿a¿o em base global encontra-se fundamentada e motivada no escopo do mencionado Termo de Ana¿lise e Classificac¿a¿o das Propostas.
24. As licitantes Porto Seco Centro Oeste S.A e Aurora da Amazo¿nia Terminais e Servic¿os Ltda. apresentaram recursos contra essa decisa¿o da CEL e, apo¿s o recebimento dos recursos com as razo¿es e contrarrazo¿es, no me¿rito, aquela Comissa¿o decidiu por considera¿-los integralmente improcedentes, na¿o reconsiderando sua decisa¿o, mantendo sem alterac¿o¿es a decisa¿o de classificac¿a¿o das propostas publicada no DOU nº 94, Sec¿a¿o 3, pa¿gina 92, de 17 de maio de 2018 (DOC 09) .
25. Dessa forma, novamente os autos do processo licitato¿rio foram remetidos a¿ SRRF01 para decisa¿o como insta¿ncia recursal dos atos da CEL.
26. Assim, na ana¿lise do recurso interposto pela licitante Porto Seco Centro Oeste S.A., a autoridade julgadora do recurso adotou como fundamento para motivar a decisa¿o, as informac¿o¿es prestadas pelo colegiado da CEL que entendeu que a despeito do valor de algumas tarifas apresentadas pela Recorrida precificarem R$ 0,02 (dois centavos de real) , levando em considerac¿a¿o outros elementos constantes na proposta, o prec¿o ofertado na¿o foi considerado irrisórios ou simbo¿lico.
27. A insta¿ncia recursal da SRRF01, na ana¿lise das informac¿o¿es prestadas pela Comissa¿o, concluiu que, apo¿s ana¿lise sistema¿tica de Aco¿rda¿os e Deciso¿es do Tribunal de Contas da Unia¿o em licitac¿o¿es que tiveram por escopo o mesmo objeto, realizadas com base na IN/TCU no 27/1998, de disposic¿a¿o do § 1º, do artigo 16, da IN RFB no 1.208/2011 e de normas contidas no artigo 9º, da Lei no 8.987/1995, a decisa¿o da CEL foi fundamentada e motivada, adotando-se o entendimento de que o Edital estabeleceu de forma objetiva o limite ma¿ximo de prec¿os de tarifas, o limite mi¿nimo diferente de zero e o crite¿rio de validade dos prec¿os, sendo que, no contexto de formação da proposta, os valores apresentados na¿o foram considerados irrriso¿rios ou simbo¿licos. (grifo nosso) 
Neste ponto, no tocante à inferência contida na Instrução à peça 18 da SeinfraPortoFerrovia quanto à existência da fumaça do bom direito, mais especificamente ao ponto em que se menciona que a SRRF01 teria deixado de "considerar as determinac¿o¿es exaradas pela Decisa¿o no 498/2000- TCU-Plena¿rio e tambe¿m outros pontos de destaque do Relato¿rio (...) " e ao apontamento do teor do próprio edital como sendo "a principal causa para as distorc¿o¿es observadas na classificac¿a¿o final das propostas (...) ", cujas cla¿usulas teriam originado fragilidade inerente a¿ metodologia de pontuac¿a¿o, permitindo a pra¿tica pelos concorrentes de compensac¿a¿o de valores entre tarifa, a SRRF01 conclui que, à luz da vinculação dos atos da RFB ao previsto na Portaria RFB 481/2010, quanto ao edital padrão, das diversas manifestações da CEL nos recursos, além das análises pela instância competente da SRRF01, em sede de recurso, não é possível afirmar que a CEL não tenha considerado as determinações da Decisão 498/2000-TCU-Plenário.
Segundo a SRRF01, o que se pode afirmar somente é que, a partir do teor da Decisão do TCU, a CEL destacou trechos que embasaram e corroboram seu entendimento quanto à impossibilidade, no caso concreto, de se analisar os valores individualmente, ante a previsão legal que faculta ao permissionário a escolha de distintas tarifas para um mesmo serviço, como se depreende, segundo a Superintendência, da leitura das informações prestadas pela CEL à peça 14 (Informação SRRF01/CEL 7, de 2018) .
Na manifestação da SRRF01, a Superintendência aduz ainda no intuito de esclarecer a questão da vinculação ao edital, que previa múltiplas tarifas, sendo função da CEL receber, examinar e julgar todos os documentos e procedimentos relativos à licitação, nos termos do art. 6º, inciso XVI, da Lei 8.666/1993, estando seu julgamento vinculado à conformidade das propostas com os critérios estabelecidos no ato convocatório, sendo, o julgamento, competência exclusiva da CEL.
No tocante à competência da SRRF01, cabe a ela, na qualidade de instância gestora, a prerrogativa de, em tese, anular ou revogar a licitação, ou decisão específica, no caso de ilegalidades, não havendo, porém, atribuição de rever ou proceder a reclassificação de licitantes, competência exclusiva da CEL.
No caso concreto, a SRRF01 alega que, ao exercer o controle dos atos da CEL, avaliou os atos da Comissão e reexaminou as análises efetuadas quanto aos aspectos te¿cnicos relativos ao objeto da licitac¿a¿o, entendendo que a decisa¿o da CEL foi fundamentada e motivada na legislac¿a¿o de rege¿ncia e regras editali¿cias, explicitando a conclusa¿o de que ambas as propostas foram aceitas, conforme consignado no novo Termo de Ana¿lise e Classificac¿a¿o das Propostas (fls. 1.402/1.433 do processo 10166.724479/2017-91) .
Argumentos apresentados pela Aurora da Amazônia Terminais e Serviços S/A em resposta à oitiva
Em relação à acusação de ocorrência de tarifas irrisórias e simbólicas, a Aurora da Amazônia Terminais e Serviços S/A, em resposta à oitiva, contra argumenta, em linha com o posicionamento da CEL, de que a "exequibilidade das propostas apresentadas na¿o pode ser avaliada a partir da ana¿lise individual de cada uma das tarifas, mas, sim, a partir da ana¿lise global do grupo tarifa¿rio proposto para custear cada um dos servic¿os a serem executados no Porto Seco de Ana¿polis." (peça 39, p. 4) 
A Aurora da Amazônia Terminais e Serviços S/A alega que realizou compensação do desconto ofertado nas tarifas cotadas em menor valor (apontadas como irrisórias) com as receitas a serem auferidas a partir das tarifas que foram cotadas a preço de mercado. Acrescenta que o fez por conta de exigência no edital da Concorrência RFB SRRF01 - 1/2017, item 3.2.2, e conforme sua interpretação do art. 16, §1º, da IN/SRF 1.208/2011, no sentido de que seria possível à licitante cobrar pelos serviços prestados quaisquer das tarifas constantes em sua proposta e que, ainda, segundo sua expertise de mercado optou por apresentar uma proposta mais condizente com a realidade do Porto Seco de Anápolis/GO.
A Aurora da Amazônia Terminais e Serviços S/A alega ainda que propôs tarifas a preços de mercado para aqueles serviços (de importação) que seriam efetivamente prestados na estação aduaneira interior (EADI) e, para as tarifas raramente aplicadas (ligadas a¿ exportação) , ofertou valores mais baixos (peça 39, p. 4) , que guardam conformidade com as tarifas de outros portos secos (peça 21, p. 5-6) , como segue:
	Tarifas de Portos Secos (2019) ¿ Receita Federal

	Permissionárias
	Armazenagem Importação sobre o valor CIF, por período de 10 dias ou fração.
	Armazenagem Exportação sobre o valor FOB, por período de 30 dias ou fração, exceto a do Porto Seco Suape, que foi por período de 10 dias ou fração.
	Movimentação de Mercadorias

	Porto Seco de Barueri
	0,20%
	0,0001%
	R$ 0,04/m³, m² ou ton.

	Porto Seco de São Bernardo do C.
	0,18%
	0,09%
	R$ 0,0116/m³, m² ou ton.

	Porto Seco Bauru
	0,24%
	0,07%
	R$ 0,01/ton.

	Porto Seco de Ribeirão Preto
	0,175%
	0,049%
	R$ 0,0116/m³, m² ou ton.

	Porto Seco de Taubaté
	0,25%
	0,01%
	R$ 0,01/m³

	Porto Seco de Curitiba
	0,20%
	0,012%
	R$ 0,045/m³

	Porto Seco São de Francisco do Sul
	0,16%
	-
	-

	Porto Seco de Porto Alegre
	0,08%
	0,10%
	-

	Porto Seco de Jaguarão
	0,114%
	0,343%
	-

	Porto Seco de Santana do Livramento
	0,114%
	0,343%
	-

	Porto Seco de Suape
	0,044%
	0,044%
	R$ 3,58/m³ ou fração

	Porto Seco Anápolis
	0,15%
	0,05%
	Tarifas aplicáveis R$8,90/ton. na importação e 
R$5,00/ton. na exportação
Tarifas não aplicáveis; R$0,02/ m³ ou m².

A Aurora da Amazônia Terminais e Serviços S/A alega que o método de conformação adotado na presente licitação já havia sido aceito por este Tribunal, por ocasião da Decisão 225/2001-TCU-Plenário, que analisou pedido de reexame à Decisão 498/2000-TCU-Plenário, alegando, portanto, que haveria respaldo ao equacionamento de tarifas e custos que podem ser cobrados dos usuários.
Argumenta-se também que o fato de certas tarifas terem sido propostas por valores "tão baixos" deve-se à compensação de deságio dessas tarifas com receitas esperadas na prestação de serviços acessórios (ou conexos) , sendo que cerca de 61% das receitas a serem obtidas na exploração do Porto Seco pela Aurora da Amazônia Terminais e Serviços S/A adviriam de receitas acessórias, como demonstra à peça 39, p. 5-6.
Apesar do reconhecimento da inexequibilidade individual das tarifas cotadas a preços "baixos", a Aurora da Amazônia Terminais e Serviços S/A apresenta o argumento de que os valores econômico-financeiros da proposta evidenciam uma Taxa Interna de Retorno (TIR) e um Valor Presente Líquido (VPL) compatíveis com o Edital, demonstrando que a proposta da Aurora da Amazônia Terminais e Serviços S/A é plenamente exequível, portanto, em conformidade com o Acórdão 3679/2013-TCU-Plenário, Rel. Min. Aroldo Cedraz (peça 64, p. 3) .
Por fim, a Aurora da Amazônia Terminais e Serviços S/A apresenta Tabela (peça 39, p. 8-9) na busca de mostrar a exequibilidade de suas tarifas. Contudo, em pequeno no fim desta Tabela, reproduzida na tabela acima, a Aurora da Amazônia Terminais e Serviços S/A reconhece a inaplicabilidade das Tarifas de   R$ 0,02/m3 ou m2, classificando-as como "Tarifas não aplicáveis".
Argumentos apresentados pela Representante, na sua manifestação complementar
No tocante a este indício de irregularidade, a Porto Seco Centro Oeste S/A. argumenta que a manifesta insignificância dos montantes apresentados nas tarifas TAI2, TAI3, TAE2, TAE3, TMI1, TMI3, TMI5, TMI6, TME1, TME3, TME5 e TME6, no valor de R$ 0,02 (dois centavos de real) evidencia a oferta por parte da licitante vencedora, Aurora da Amazônia Terminais e Serviços S/A, de valores sem qualquer consistência ou correlação aos custos e investimentos efetivamente necessários para desempenhar a permissão de fornecimento do serviço público associado. 
Segundo a Porto Seco Centro Oeste S/A., para a Aurora da Amazônia Terminais e Serviços S/A, a oferta de tarifas a R$ 0,02 (dois centavos de real) é possível já que "raramente são aplicadas".
A Porto Seco Centro Oeste S/A. alerta que o item 3.2.2, IV, do Edital estabelece que as licitantes devem discriminar todos os componentes considerados na formação das tarifas, em relação a custos e receitas vinculadas a esses componentes. Ela chama atenção ainda que esta regra é de suma importância para evitar que os licitantes ofereçam valores "irreais", desincentivando o comportamento oportunista.
Segundo avaliação da Porto Seco Centro Oeste S/A., a CEL não teria uma alternativa senão sua desclassificação, em razão da nítida irrisoriedade e inexequibilidade, com total afronta ao Edital.
Ainda, conforme os argumentos da Porto Seco Centro Oeste S/A, a SRFB (leia-se SRRF01) alega que o Edital "não definiu quais seriam os parâmetros para atestar o preço simbólico nem preço irrisório". Com isso, complementa a SRFB (leia-se SRRF01) , a análise da exequibilidade foi feita de forma global, respeitando a estratégia de negócios de cada licitante.
Contudo, no limite, se as tarifas de R$ 0,02 (dois centavos de real) não são irrisórias, o questionamento da Porto Seco Centro Oeste S/A. poderia se resumir a "quais seriam?". Segundo a Representante, caso prospere o argumento da SRFB (leia-se SRRF01) , qualquer valor diferente de zero deve ser admitido, esvaziando completamente a regra editalícia de que não seriam aceitos valores irrisórios ou simbólicos.
No tocante aos argumentos trazidos aos autos pela Aurora da Amazônia Terminais e Serviços S/A, a Porto Seco Centro Oeste S/A. contrapõe-se no sentido de que a licitante vencedora não trouxe nenhum elemento ou argumento apto a afastar a irrisoriedade dos valores de sua proposta. Segundo a Porto Seco Centro Oeste S/A., ao contrário, a Aurora da Amazônia Terminais e Serviços S/A acabou reconhecendo sua prática temerária ao afirmar no Memorial (peça 21, p. 4) que "quanto às tarifas que, na prática, raramente serão aplicadas, foram ofertadas com valores mais baixos". 
Da exequibilidade econômico-financeira global do projeto e da contrariedade ao princípio do julgamento objetivo
Argumentos apresentados pela SRRF01 em resposta à oitiva
A manifestação da SRRF01 afirma que, por ocasião da apreciação dos recursos interpostos, a CEL realizou simulações para as duas propostas apresentadas em que cada tarifa individualmente deveria conferir exequibilidade à proposta. Entretanto, o resultado desses cálculos, feitos pela CEL, que constam do Termo de Classificação e Análise das Propostas (fls. 1.402/1.433 do processo 10166.724479/2017-91) , demonstraram que as propostas apresentadas por ambas as licitantes eram inexequíveis, segundo o critério de análise individual das tarifas (peça 37, p. 11) .
Desse modo, segundo a SRRF01, a CEL utilizou-se dos planos de negócios, apresentados nos demonstrativos do Anexo V do Edital, bem como nos demonstrativos de viabilidade econômica do empreendimento (Anexo VI do Edital) , concluindo pela aceitação de ambas as propostas, sob o critério global.
Neste ponto, a SRRF01 ressalta que, segundo o item 3.2.2, IV, "b" do Edital, "considera-se proposta financeiramente incompatível com o objetivo da licitação aquela que apresentar em seu estudo de viabilidade econômica, referido no inciso V abaixo, Valor Presente Líquido - VPL negativo, ou Taxa Interna de Retorno - TIR do empreendimento inferior a¿ Taxa de Atratividade utilizada no estudo."  (peça 37, p. 11) 
A SRRF01 acrescenta, na sua manifestação, que o entendimento da CEL, portanto, foi o de que ambas as propostas eram viáveis, pois tanto a licitante Aurora da Amazônia Terminais e Serviços S/A quanto a licitante Porto Seco Centro Oeste S/A. apresentaram, segundo seus próprios Estudos de Viabilidade, o VPL positivo e a Taxa Interna de Retorno superior a¿ Taxa de Atratividade (peça 37, p. 12) .
Argumentos apresentados pela Aurora da Amazônia Terminais e Serviços S/A em resposta à oitiva
A Aurora da Amazônia Terminais e Serviços S/A apresenta contra-argumentos, na sua resposta de oitiva, relativos às alegações da inviabilidade econômica de sua proposta, feitas pela Representante, resumidas, a seguir:
dedução equivocada da alíquota do Fundo de Desenvolvimento e Administração da Arrecadação e Fiscalização (Fundaf) da Receita Bruta;
não dedução dos investimentos totais no fluxo de caixa líquido; 
não apresentação de valores a título de aquisição (ou locação) do terreno no qual será¿ implantado o Porto Seco de Ana¿polis/GO;
deduc¿a¿o incorreta do Pis, Cofins, ISSQN, Fundaf, IRPJ e CSLL da receita bruta apresentada pela Aurora da Amazônia Terminais e Serviços S/A a partir do quarto ano de execuc¿a¿o contratual, o que aumentaria indevidamente o resultado li¿quido apresentado; e
superestimativa de diversos tipos de demandas e receitas decorrentes da operac¿a¿o do Porto Seco de Ana¿polis.
Primeiramente, em relação à dedução equivocada da alíquota do Fundaf, que acarretaria majoração artificial das receitas e consequentemente do fluxo de caixa líquido do projeto, a Aurora da Amazônia Terminais e Serviços S/A justifica que a diferença de alíquota utilizada por ela de 3,8% frente à de 5,8%, alegada pela Representante, diz respeito à diferença na base de cálculo do tributo, haja vista que a primeira seria alíquota equivalente utilizada quando a base se dá sobre a Receita Bruta, e não apenas sobre as Receitas de Armazenagem e de Movimentação, cuja alíquota seria de 5,8%. Para corroborar seu argumento, acrescenta parecer da própria RFB a esse respeito:
Uma vez que os valores a serem recolhidos ao FUNDAF na¿o sa¿o calculados a partir das receitas acesso¿rias, este deve equivaler aos 5,8% quando calculado sobre as receitas de movimentac¿a¿o e armazenagem, ou de 3,8% se calculado sobre a Receita Bruta total.  (peça 39, p. 11) 
Em relação à não dedução dos investimentos totais no fluxo de caixa líquido, a Aurora da Amazônia Terminais e Serviços S/A alega que os valores a título de investimento sequer deveriam ser considerados no cálculo do fluxo de caixa líquido, conforme consta na metodologia de cálculo exposta, no item 15 do Anexo VI do Edital, demonstrado na tabela reproduzida, a seguir, para melhor elucidação, com as notas de observação acrescentadas na peça de oitiva da Aurora da Amazônia Terminais e Serviços S/A (peça 39, p. 11) :
Cumpre informar que os investimentos previstos pela Aurora da Amazônia Terminais e Serviços S/A, no porto seco, são da ordem de R$ 48.649.209,00 (quarenta e oito milhões, seiscentos e quarenta e nove mil, duzentos e nove reais) . Na nova manifestação (peça 78, p. 9) , a referida empresa apresentou novos cálculos, em que contempla os investimentos, alegando que "Esse novo cálculo apresentou o fluxo de caixa de R$ 235.405.662,50 e um VPL de R$ 12.434.359,48. A TIR, por sua vez, se manteve em 21,3%, dado que o investimento já estava sendo considerado em seu cálculo. Tais dados continuam a atender os requisitos do Edital e ainda se mostram bastante atrativos à empresa, não havendo que se falar que suposta irregularidade possa afetar a viabilidade do empreendimento".
Em relação à suposta não apresentação de valores destinados à aquisição (ou locação) de terreno onde se deve implantar a EADI, a Aurora da Amazônia Terminais e Serviços S/A informa que o valor destinado à aquisição de terreno não foi informado no fluxo de caixa livre como investimento porque, em verdade, a intenção seria de alugá-lo. Com isso, as despesas relativas à locação estão dispostas na rubrica contábil "utilidades", classificada como despesas no demonstrativo de resultado.
A Aurora da Amazônia Terminais e Serviços S/A acrescenta que tal opção faz parte de sua estratégia de planejamento tributário, haja vista a possibilidade de dedução dessa despesa na base de cálculo do Imposto de Renda Pessoa Jurídica (IRPJ) , devidamente aceito pela SRRF01 e que, inclusive, foi adotado pelo próprio Fisco quando da elaboração do EVTE (cf. pg. 1.529 do processo licitatório, constante no item não digitalizável vinculado à peça 14, em documento eletrônico intitulado "Anexo I") .
Outro ponto questionado nesta Representação é a suposta dedução incorreta por parte da licitante Aurora da Amazônia Terminais e Serviços S/A dos tributos Pis, Cofins, ISSQN, Fundaf, IRPJ e CSLL em relação à receita bruta a partir do quarto ano de execução do contrato, o que aumentaria indevidamente o resultado líquido do projeto.
Em relação a este ponto, a Aurora da Amaz	ônia Terminais e Serviços S/A argumenta que o aumento indevido, alegado pela Porto Seco Centro Oeste S/A., em relação a não se computar Pis, Cofins, ISSQN, Fundaf, ao longo dos 25 anos da permissão, de R$ 6.092.229,00 equivale a cerca de 0,64% da receita bruta esperada o que se pode considerar completamente irrisório frente aos valores apresentados na proposta da Aurora da Amazônia Terminais e Serviços S/A, o que decerto, segundo ela, não torna o empreendimento inviável ou inexequível.
Quanto ao IRPJ e CSLL, estes valores representariam, ao longo dos 25 anos, R$ 20.843.983,00, o que, segundo a Aurora da Amazônia Terminais e Serviços S/A, equivale a menos de 2% da receita bruta esperada. Para ela, mesmo incorporando essas despesas ao fluxo de caixa livre, o empreendimento continua viável e exequível com um VPL de R$ 48.227.362,23 e TIR de 21,3%, situação essa que, segundo a Aurora da Amazônia Terminais e Serviços S/A, demonstra categoricamente a viabilidade econômica da proposta (peça 39, p.13) .
A Aurora da Amazônia Terminais e Serviços S/A conclui que (peça 39, p. 13) :
58. Portanto, diante do exposto, resta claro que, mesmo considerando como verdadeiras as supostas irregularidades em relação a¿ deduc¿a¿o dos tributos diretos e indiretos, tais equívocos se mostram incapazes de infirmar a viabilidade econômica da proposta da Aurora. Razão pela qual na¿o ha¿ que se falar na inexequibilidade do empreendimento. 
Finalmente, por conta da suposta superestimativa de diversos tipos de demandas e receitas decorrentes da operac¿a¿o do Porto Seco de Ana¿polis, quais sejam:
projeção de demanda excessivamente superior àquela considerada pelo EVTE elaborado pela SRRF01, tanto em m2, quanto em relação ao m3, o que acabaria por elevar a receita de forma supostamente equivocada; 
EVTE estimou que as mercadorias importadas permaneceriam armazenadas, em média, 3 períodos de 10 dias, enquanto a proposta da Aurora da Amazônia Terminais e Serviços S/A considerou uma média de 3,8 períodos de 10 dias, situação essa que aumentaria a receita de forma indevida; 
superestimativa da demanda em peso da movimentação da carga paletizada e não paletizada, resultando o aumento indevido de receita; e
superestimativa das demandas para exportação.
 Neste ponto, a Aurora da Amazônia Terminais e Serviços S/A argumenta que não prospera a ilação do Representante, haja vista que a própria RFB no decorrer do processo esclareceu que o EVTE é "um referencial mínimo acerca das operações a serem realizadas no Porto Seco, que define tarifas máximas e estrutura mínima para operação e segurança". Contudo, segundo a Aurora da Amazônia Terminais e Serviços S/A, ainda, "não tem o condão de esgotar, nem tampouco limitar, o potencial econômico do Porto Seco estimado pelas licitantes" (peça 39, p. 14) .
É oportuno registrar, que nas manifestações complementares, a Aurora da Amazônia Terminais e Serviços S/A aduziu a possibilidade de "auferir receitas acessórias em decorrência da prestação de serviços conexos, tais como estadia de veículos, fornecimento de amostras, inspeção não invasiva, etiquetagem e outros serviços complementares à movimentação e armazenagem de mercadorias, com vistas a favorecer a modicidade das tarifas que serão cobradas dos usuários", além dos valores "cobrados dos usuários pela prestação dos serviços públicos de movimentação e armazenagem de mercadorias (objeto da permissão) 2 (duas) espécies de tarifas, isso é: uma tarifa relativa à armazenagem de mercadorias e outra relativa à movimentação de mercadorias". 
Segundo a empresa, essas duas tarifas resultam da aplicação de uma entre as seis tarifas propostas para a cobrança da prestação de serviços de armazenagem de mercadorias, pois o permissionário tem a faculdade de cobrar do usuário uma delas, conforme o caso (importação ou exportação) . Do mesmo modo que entre as 12 (doze) tarifas propostas para a cobrança da prestação de serviços de movimentação de mercadorias, o permissionário também tem a faculdade de escolher uma delas.
Informou ainda, em nova manifestação (peça 78, p. 11) que a "composição da receita bruta do Porto Seco de Anápolis, a Aurora levou em consideração não apenas os valores previstos no EVTE, mas também o conhecimento que já possui na operação de outros portos secos'. Isso é dizer: ao projetar a receita bruta para o porto seco de Anápolis, a Aurora tomou como base o que é praticado, e.g., no porto seco de Sorocaba/SP, que, aponta, aproximadamente, que 95% da receita auferida é proveniente de serviços ligados à importação e 5% de serviços provenientes de exportação. "
Argumentos apresentados pela Representante, na sua manifestação complementar
Em relação a este ponto, qual seja o argumento de que o baixo valor monetário da proposta não indica, necessariamente, sua inexequibilidade, a Porto Seco Centro Oeste S/A. apoia-se na instrução desta Unidade Técnica (peça 18) , concluindo que tal argumento não faz sentido.
Aponta, para isso, que a SRFB (leia-se SRRF01) citou quatro precedentes do TCU dos quais apenas um deles se refere a uma situação semelhante ao caso concreto, a Decisão 755/2000-TCU-Plenário, Relator Adylson Motta, cujo objeto foi o acompanhamento da licitação de outorga da permissão para exploração da EADI no município de Campinas/SP.
Segundo a Porto Seco Centro Oeste S/A., a conclusão da referida Decisão, ao contrário do que se tentou acreditar nos argumentos da SRFB (leia-se SRRF01) , foi o de justamente apontar que o edital, à época, não especificou as condições objetivas mínimas de exequibilidade, contrariando o prescrito no art. 40, inciso X, da Lei 8.666/1993. A Porto Seco Centro Oeste S/A. conclui, portanto, que tal precedente é contrário justamente à tese da SRFB (leia-se SRRF01) .
A Representante enfatiza e relembra que, na peça inaugural deste processo (peças 1 e 2) , a SRFB (leia-se SRRF01) não enfrentou outros vícios existentes na proposta da Aurora da Amazônia Terminais e Serviços S/A, tais como: projeção de demanda excessivamente superior àquela considerada pelo EVTEA, o tempo médio em que as mercadorias importadas permanecem armazenadas, entre outros.
A Porto Seco Centro Oeste S/A. argumenta ainda que a Aurora da Amazônia Terminais e Serviços S/A não logrou apresentar argumentos que convencessem a SeinfraPortoFerrovia (nem o iminente Ministro-Relator) no sentido de comprovar a exequibilidade da sua proposta, limitando-se a afirmar que uma parte da receita será auferida com a prestação de serviços conexos, tais como embalagem, etiquetagem e estadia de veículos, cujos preços não são ofertados na licitação, o que, para a Porto Seco Centro Oeste S/A., não se amolda às regras do Edital.
Assim, a Porto Seco Centro Oeste S/A. reitera seu pedido no sentido de o TCU intervir a fim de garantir o princípio da economicidade e da modicidade tarifária, ao objetivo primordial da licitação, que é garantir a escolha da proposta mais vantajosa para a Administração e, em decorrência, atender o interesse público.
Análise da SeinfraPortoFerrovia
Após avaliação de todos os documentos dos autos, resta analisar o mérito da presente representação a partir da avaliação dos seguintes pontos para o completo exaurimento da lide: (i) irrisoriedade e (ii) inexequibilidade individual dos valores de tarifa apresentados pela empresa Aurora; (iii) seleção de proposta mais onerosa para os usuários; (iv) argumentos representados que podem afetar a viabilidade econômico-financeira da proposta da Aurora; e (v) utilização de pessoas interpostas com a finalidade de fraudar a licitação (TC Processo 013.035/2019-3) .
Desta feita, haja vista já haver elementos suficientes nos autos para que se proceda a análise de mérito, proceder-se-á à empreita nas seções seguintes.
De antemão, deve-se salientar que, haja vista a maioria dos argumentos apresentados pelas partes interessadas já foram rechaçadas ao longo das instruções das peças 18 e 61, que também contemplam as manifestações complementares posteriores, vez que foram reproduzidos os mesmos argumentos. Na presente instrução serão desenvolvidos apenas os argumentos necessários para a plena elucidação e caracterização dos fatos representados no presente processo.
Da Irrisoriedade e da inexequibilidade dos valores de tarifa apresentados pela Aurora
Ao analisar os documentos acostados aos autos, entende-se pela existência de falhas nos critérios e nos procedimentos de análise das propostas realizadas pela comissão de licitação, em relação aos seguintes pontos.
No que tange aos valores de tarifas, a Lei 8.666/1993, em seu art. 44, § 3º, assevera não ser admissível proposta com preços unitários simbólicos, irrisórios ou de valor zero, incompatíveis com os preços dos insumos e salários de mercado. Em consonância, o Edital da licitação reproduziu o referido em seus critérios editalícios.
A alínea "a" do inciso IV do subitem 3.2.2 do Edital estabelece que:
a) Não serão aceitas tarifas com preços simbólicos, irrisórios ou de valor zero, ou que não comprovem a exequibilidade da proposta, relativamente a cada uma das tarifas apresentadas, ou com preços excessivos, sob pena de desclassificação da licitante, conforme o estabelecido no item 5.2.2 deste edital. (peça XXX, p. XXX) 
Já quanto à fase de classificação das propostas, o Edital é claro em estabelecer:
5.2.2 Serão consideradas desclassificadas as licitantes que apresentarem as propostas em desacordo com o estabelecido neste edital, ou com irregularidades, bem como as que apresentarem preços simbólicos, irrisórios ou de valor zero, ou comprovadamente inexequíveis, assim considerados aqueles que não comprovem a sua exequibilidade e a viabilidade econômica do empreendimento, mediante os demonstrativos de que tratam os incisos IV e V do item 3.2.2 deste edital ou com preços excessivos, assim considerados aqueles superiores aos do item 5.2.2.1, calculados no Estudo Sintético de Viabilidade Técnica e Econômica para Implantação de Porto Seco sob Regime de Permissão no Município de Anápolis, cujo sumário é apresentado no Anexo IX. (grifo nosso) 
Desta feita, no que tange especificamente à irrisoriedade das tarifas, deve-se atentar que, não obstante haja disposição clara no edital em não se aceitar preços irrisórios, não há qualquer parâmetro ou diretriz no Edital que elucide até que valores de tarifa deveriam ser considerados irrisórios ou simbólicos pela CEL.
Com relação à exequibilidade das tarifas individualmente, deve-se enfatizar que o Edital, nos subitens 3.2.2 e 5.2.2, era claro ao asseverar que não seria admissível proposta que não comprovasse a sua exequibilidade, relativamente a cada uma das tarifas apresentadas.
Sobre o assunto, deve-se pontuar não estar claro nos autos as razões pelas quais a SRRF01 concluiu pela previsão no edital de se demonstrar a exequibilidade de cada tarifa individualmente, ao invés de exigir apenas a exequibilidade da proposta global, como de fato ocorreu no julgamento das propostas, haja vista principalmente que, na modelagem financeira das propostas comerciais, admitia-se a previsão de receitas acessórias, como parte importante da composição das receitas totais do empreendimento, o que releva a segundo plano a necessidade da exequibilidade individual dos valores de tarifa apresentados pelos licitantes. 
É importante ressaltar que, conforme as planilhas apresentadas à peça 81, as receitas acessórias foram estimadas em 49,6% das receitas totais da empresa PSCO e de 60,6% no caso da Aurora da Amazônia Terminais e Serviços S/A. Não obstante a materialidade desse conjunto de receitas, o instrumento convocatório não as considera no julgamento das propostas, situação que causa distorção na apuração dos pontos e prejudica o exame da melhor oferta.         
De qualquer forma, deve-se registrar que, conforme análise da SRRF01, em resposta à oitiva (peça 14, p. 14-15) , tanto a PSCO, quanto a Aurora, apresentaram valores de tarifa individualmente inexequíveis, motivo pelo qual, caso fosse aplicado o critério de exequibilidade por tarifa individualmente, as duas propostas seriam desclassificadas por força do subitem 5.2.2 do Edital.
Questionada acerca dos supostos valores irrisórios e/ou inexequíveis apresentados pela licitante Aurora, a SRRF01 argumentou que a referida empresa ofereceu em sua proposta tarifas de acordo com o estabelecido no edital (peça 14, p. 6) .
Destacou que o Edital do certame estabelece de forma clara o limite máximo das tarifas, mas deixa ausentes os parâmetros mínimos para definir o que seria considerado preço simbólico ou irrisório. Alegou assim que a Comissão de Licitação havia realizado sua análise na viabilidade econômica da proposta, independentemente do valor unitário de cada uma das tarifas (peça 14, p. 7) .
Defendeu que, para tal decisão, havia se pautado, entre outras legislações, em variados Acórdãos e Decisões do TCU, destacando o item 10.18 do Relatório constante da Decisão 498/2000-TCU-Plenário, Relator Bento José Bugarin: 
10.18 Sendo facultado ao permissionário a utilização de uma ou mais tarifas para cobrança de um mesmo serviço, torna-se impossível exigir que o valor cobrado em uma determinada tarifa seja compatível com a composição de custos relativa ao serviço correspondente, visto que o licitante, decidindo previamente abrir mão de uma de suas formas de cobrança, pode considerar a incidência desses custos exclusivamente sobre outra tarifa que corresponda ao mesmo serviço. Tal procedimento constitui precisamente o que denominamos de compensação de valores entre itens distintos do edital, que, conforme visto anteriormente, é incompatível com a metodologia de pontuação adotada, por implicar em graves distorções na nota final atribuída às propostas, e consequentemente, na classificação obtida pelo licitante no certame.  (grifo nosso) 
Ocorre que a SRRF01 ressaltou apenas um item do TC Processo 007.369/1999-9, deixando de considerar as determinações exaradas pela Decisão 498/2000-TCU-Plenário, Relator Bento José Bugarin, e também em outros pontos de destaque do Relatório, como demonstrado a seguir:
10.26 Todavia, é importante ressaltar que, não obstante a relevância das inadequações da estrutura tarifária adotada no edital, mencionadas nos parágrafos anteriores, a principal causa para as distorções observadas na classificação final das propostas tem origem na fragilidade inerente à metodologia de pontuação ante a apresentação de propostas contendo tarifas com valores artificialmente baixos. Essa tendência intrínseca à metodologia de privilegiar a concentração da carga tarifária sobre um número mínimo de tarifas é reforçada por uma composição de tarifas que prevê formas distintas de cobrança para um mesmo serviço, que, por facilitar a compensação de valores entre tarifas, traz distorções significativas na atribuição de notas aos licitantes. 
10.27 A gravidade das distorções decorrentes dessa incompatibilidade entre a estrutura tarifária e a metodologia de pontuação adotada pode ser notada particularmente no caso dos serviços de armazenagem. Por haver no edital três itens especificando formas distintas de cobrança para o mesmo serviço, a utilização de tarifas simbólicas em dois desses itens garante ao licitante uma nota, para esse serviço, maior que as de todas as demais empresas que não o façam, mesmo que o valor da tarifa que venha a cotar para o terceiro item seja absurdamente alto (pois receberia, no pior caso, duas notas 10 e uma nota próxima de zero, enquanto as demais empresas receberiam, na melhor das hipóteses, uma nota 10 e duas notas próximas de zero) . A perda da receita correspondente a esses dois itens poderia ser compensada por uma tarifa três vezes maior no terceiro item, sendo que qualquer tarifa ainda mais elevada poderia ser utilizada sem que o licitante deixasse de receber uma nota superior a todos os demais que não se aproveitem dessas distorções. 
 (...) 
12.10 Trata-se, ademais, do caso mais acintoso de compensação entre tarifas observado na licitação, visto que o licitante aparentemente selecionou dentre os serviços de movimentação as duas tarifas que teriam a maior participação na receita auferida com a prestação desses serviços, atribuindo-lhes um valor que compensaria, com vantagens, a perda da receita correspondente a todos os demais itens, para os quais foram atribuídos valores simbólicos. Com isso, obteve uma melhor classificação aproveitando-se de todas as falhas já identificadas no edital: a metodologia de pontuação, que privilegia a utilização de valores simbólicos para as tarifas; a ponderação dos itens do edital, que não diferencia a importância relativa das diferentes formas de acondicionamento de mercadorias; e da ausência de exigências quanto à justificação das tarifas adotadas em função dos custos envolvidos." 
 (...) 
8.1 - determinar à Secretaria da Receita Federal que: 
a) promova alterações nos futuros editais de licitação concernentes às permissões dos serviços públicos de armazenagem e movimentação de mercadorias em Estações Aduaneiras Interiores, de forma a não mais permitir ou incentivar a cotação de tarifas a preços simbólicos ou irrisórios, uma vez que o procedimento infringe o § 3º do art. 44 da Lei nº 8.666/93; 
 (...) 
c) não dê início a novos procedimentos licitatórios para as aludidas permissões até que sejam promovidas as alterações de que tratam as alíneas anteriores. (grifo nosso) 
Vê-se que o referido julgado destacou os problemas trazidos pelo sistema de pontuação da licitação que vinha distorcendo a classificação das propostas, isso tendo sido facilitado pela compensação de tarifas e pela não observância da não admissibilidade de preços irrisórios, o que se coaduna com o ocorrido com o presente caso e será melhor explicado na seção seguinte.
Em seguida, a SRRF01 frisou a importância da análise das propostas ser efetuada de forma global, haja vista que a análise individual de cada uma das tarifas apresentadas não representa a realidade operacional de um Porto Seco, e que, se assim fosse feito, ambas as propostas, tanto da Autora, quanto da PSCO, seriam consideradas inexequíveis (peça 14, p. 10-15) .
Neste ponto, a SRRF01 cita excerto da Decisão 225/2001-TCU-Plenário, Relator Lincoln Magalhães da Rocha, para fundamentar sua decisão. No presente caso, que tratou de pedido de reexame interposto pela Superintendência Regional da Receita Federal na 9ª Região contra as determinações exaradas na Decisão 498/2000-TCU-Plenário, resta esclarecer que apenas os argumentos contra as determinações dos subitens "b" e "d" foram acolhidos, ficando mantidas as determinações "a" e "c" do item 8.1 da Decisão 498/2000-TCU-Plenário, como visto acima.
Segue defendendo que, conforme interpretação da CEL dos dispositivos do edital, a análise das propostas deve ser feita de forma global, respeitando a estratégia de negócios de cada licitante, privilegiando aqueles que apresentarem propostas com VPL positivo e TIR superior à apresentada no estudo realizado pela SRRF01. Visto dessa forma, a SRRF01 entende que as duas licitantes atenderam aos requisitos do edital.
Novamente, de forma a embasar seu entendimento, a SRRF01 citou trechos extraídos dos Acórdãos-TCU-Plenário 552/2008 e 108/2007, Relatores Raimundo Carreiro e Valmir Campelo, respectivamente, das Decisões-TCU-Plenário 755/2000 e 38/1996, Relatores Adylson Motta e Iram Saraiva, respectivamente, e defende que apesar de conter valores baixos, não necessariamente a proposta se torna inexequível.
Quanto aos Acórdãos-TCU-Plenário 552/2008 e 108/2007, resta esclarecer que o primeiro trata da aquisição de vales refeição por parte da Administração Pública e o segundo tem por objeto a contratação de serviços de limpeza e conservação dos móveis e imóveis do Ministério da Saúde, situações completamente diferentes da agora analisada, como se percebe em trecho extraído do Acórdão 552/2008/P:
Inicialmente, cumpre esclarecer que, um contrato firmado pelo valor da taxa de administração, que pode ser de valor zero ou até mesmo negativo consoante a Decisão  38/1996-Plenário, terá, no primeiro caso, caráter não oneroso para as partes e, no segundo, a contratante (Caixa Econômica Federal - CAIXA) passaria a receber da contratada, ao invés de pagá-la.
No mesmo sentido, entende-se que o disposto na da Decisão 38/1996-TCU-Plenário não pode servir, como defesa, para o caso em tela:
9.1.4 Entendemos, portanto, que taxas negativas para fornecimento de vales alimentação/refeição não significam preços irrisórios ou simbólicos, nos termos do disposto no § 3º do art. 44 da Lei nº 8.666/93, podendo, portanto, ser admitidas para aferição da proposta mais vantajosa para a Administração Pública. 
25. A propósito, a orientação imprimida por esta Corte é no sentido de permitir que a Administração se beneficie de eventuais descontos praticados pelas empresas fornecedoras de produtos e serviços, como ficou patente na Decisão nº 592/94 - Plenário, publicada na Ata nº 44/94 (TCs nº s 007.913/940 e 009.802/94-2) , que tratava da possibilidade de oferecimento de desconto sobre as comissões das agências de turismo, nas licitações para aquisição de passagens aéreas. Aliás, essa decisão amolda-se perfeitamente ao caso em análise, pois a taxa de administração negativa corresponde, na prática, a um desconto a ser concedido sobre o valor de face dos vales. 
Também a Decisão-TCU-Plenário 755/2000, cujo objeto era o Acompanhamento de procedimento licitatório de outorga de permissão para exploração de estação aduaneira interior (EADI) no Município de Campinas/SP, também não podia ser utilizada para a defesa, como será visto mais adiante por meio de transcrição de excerto do julgado.
Da alegada seleção de proposta mais onerosa para os usuários
De acordo com o subitem 5.2.7 do Edital, na classificação da proposta seria considerado o critério de menor valor de tarifa do serviço a ser prestado. No entanto, no subitem 5.2.7.1, definiu-se sistema de pontuação a partir do qual se logrado vencedor o licitante que obtivesse a maior nota final.
A referida nota final de cada licitante seria calculada pela fórmula abaixo:
em que:
 - Nota Final
 - Nota da Tarifa de Exportação
 - Nota da Tarifa de Importação
Por sua vez, a  e a seriam obtidas por média ponderada das pontuações obtidas com os valores de tarifas de armazenagem e movimentação apresentados por cada licitante na exportação e na importação respectivamente, conforme fórmulas abaixo.
em que:
 - Nota das Tarifas de Armazenagem na Importação
 - Nota das Tarifas de Movimentação na Importação 
- Nota das Tarifas de Armazenagem na Exportação
 - Nota das Tarifas de Movimentação na Exportação
Por último, as notas , ,  e  seriam calculadas por uma média ponderada das notas individuais de cada tarifa seguindo os pesos estipulados nas fórmulas abaixo:
em que:
 - nota da tarifa de movimentação na importação número "n"; 
 - nota da tarifa de movimentação na exportação número "n";
 - nota da tarifa de armazenagem na importação número "n";
 - nota da tarifa de armazenagem na exportação número "n";
O sistema de pontuação acima explicado, por meio do estabelecimento de pontuação baseado em razões inversas, provoca distorção da proporção relativa entre os valores de tarifas das propostas apresentadas na licitação, de tal modo que a ordem de classificação na referida pontuação poderia não ser idêntica à ordem de vantajosidade das propostas apresentadas, sob a ótica da modicidade tarifária. Em outras palavras, o referido sistema de pontuação possibilitou que a empresa Aurora procedesse a "jogo de valores", de modo que sua proposta se sagrasse vencedora da licitação.
De fato, a partir de uma simulação numérica pode-se comprovar que pelos critérios de pontuação constantes do edital é possível que um licitante, aproveitando-se das distorções inerentes à metodologia de pontuação, apresente uma proposta de custo final mais elevado para usuário, obtendo mesmo assim a melhor classificação no certame. 
Para fins de ilustrar o referido "jogo de valores", adotar-se-á um exemplo fictício de acordo com as regras do edital. Considera-se proposta com apenas as tarifas TAI1, TAI2 e TAI3. Suponha-se que duas empresas, A e B, tivessem apresentado na licitação propostas comerciais com valores de TAI1, TAI2 e TAI3, conforme tabela abaixo:
Paralelamente, suponha-se ainda que as duas empresas licitantes esperam para o porto seco demanda de apenas 1 mercadoria importada para armazenagem com valor CIF de R$ 1.000,00 com formato de um cubo perfeito com 1 m3 de volume e 1 m2 de área da base.
Conforme pode ser visto na tabela abaixo, em que pese a referida mercadoria proporcionar a mesma receita de armazenagem nas duas propostas comerciais, a proposta da empresa A obteria pontuação mais alta que a proposta da empresa B no critério , de acordo com os termos do referido Edital, em vista da manipulação dos valores das tarifas por meio do subdimensionamento da TAI2 e TAI3 e sobredimensionamento da TAI1.
O mesmo pode ser detectado ocorrer nas relações entre as demais tarifas e notas previstas no Edital, tanto de armazenagem, quanto de movimentação de cargas, seja na exportação ou na importação. Portanto, resta patente a possibilidade de "jogo de valores" pelas licitantes para ludibriar o resultado da licitação e se sagrar vencedora mesmo não apresentando a proposta mais vantajosa.
Sobre o assunto, a SRRF01 foi questionada acerca da possibilidade de afronta ao princípio da modicidade tarifária e ao critério da seleção da proposta mais vantajosa.
Em resposta, o órgão utilizou como argumentos a Lei 8.987/1995, art. 9º, §5º, que trata da transparência na divulgação dos valores praticados, e a IN-RFB 1.208/2011, art. 16, § 1º, que permite à permissionária cobrar, a seu critério, quaisquer das tarifas constantes de sua proposta e ainda pode cobrar menos que os valores apresentados.
Admite ainda que a empresa Aurora, se vencedora do certame, poderá cobrar valores maiores que os propostos pela PSCO, e, caso os usuários sintam-se insatisfeitos, estes poderão recorrer a outra estação aduaneira (peça 14, p. 27) .
No entanto, deve-se pontuar que, em que pese a permissionária ser obrigada a dar transparência aos preços cobrados, os vários serviços de alfandegamento existentes nos portos secos e nos portos organizados existentes no território nacional não se mostram plenamente substituíveis um pelo outro entre os usuários, porquanto essa concorrência depende dos custos associados à distância do alfandegamento em relação ao usuário.
Desta feita, deve-se concluir que o futuro permissionário do Porto Seco de Anápolis/GO se reveste de certo "poder de mercado", face às demais, à medida que a distância dos outros portos secos encarece o valor final dos produtos que precisam ser desembaraçados.
Vale salientar o que a SRRF01 consignou o seguinte no EVTE elaborado como referência para a licitação:
A decisão dos importadores e exportadores quanto à utilização dos serviços públicos de um recinto alfandegado se pauta não só em termos de localização, mas de logística e, principalmente, de custos.
 (...) 
A demanda potencial de Portos Secos localizados no interior do Brasil está restrita ao movimento de comércio exterior existente nas regiões próximas ao recinto alfandegado. Verifica-se que, em média, conforme dados da DW Aduaneiro, mais de 96% das importações desembaraçadas nestes recintos alfandegados foram destinadas a empresas domiciliadas do seu respectivo estado.
 (...) 
Cabe ressaltar que a nacionalização de cargas em portos secos no interior do Brasil só se torna viável, na maioria das vezes, quando os custos logísticos (armazenagem e transporte: trânsito aduaneiro - regime especial de suspensão de tributos, concedido da origem até o local onde ocorrerá o desembaraço aduaneiro; e frete interno - custo de transporte do porto seco ao estabelecimento adquirente da mercadoria) para utilização dos serviços aduaneiros desses recintos são inferiores aos custos logísticos (armazenagem e frete interno - custo de transporte da zona primária ao estabelecimento do importador) para utilização dos serviços aduaneiros em zona primária. (peça 90, p. 35; grifo nosso) 
Ademais, deve-se pontuar que mesmo que a permissionária possa cobrar valores menores que os apresentados na sua proposta, mostra-se improvável que isso ocorra justamente em face do relativo "poder de mercado" do permissionário na região que atua.
Conclui-se, portanto, de acordo com o explicado acima, que os critérios de pontuação adotados no Edital tornam possível a ocorrência de distorções significativas na atribuição de pontos para as propostas dos licitantes, fazendo com que fiquem em melhor classificação, porém, não significando que sejam as mais vantajosas para o interesse público. Como agravante, é possível ao licitante adequar sua proposta com o intuito de obter vantagens no processo licitatório, sem que para isso tenha que reduzir suas expectativas de lucro.
Deve-se salientar que o tema não é novidade no Tribunal tendo já havido determinações sobre o mesmo mérito em outros processos. No que tange à irrisoriedade dos valores das tarifas nas propostas comerciais, no âmbito da Decisão 498/2000-TCU-Plenário, onde foi determinado à Secretaria da Receita Federal que:
8.1 - determinar à Secretaria da Receita Federal que:a) promova alterações nos futuros editais de licitação concernentes àspermissões dos serviços públicos de armazenagem e movimentação demercadorias em Estações Aduaneiras Interiores, de forma a não maispermitir ou incentivar a cotação de tarifas a preços simbólicos ouirrisórios, uma vez que o procedimento infringe o § 3º do art. 44 daLei nº 8.666/93;
Ademais, com relação ao sistema de pontuação, a Decisão 755/2000-TCU-Plenário, cujo objeto era o acompanhamento de procedimento licitatório para outorga de permissão para exploração de estação aduaneira interior (EADI) em Campinas/SP, determinou-se que:
8.2. aprovar, com ressalva, os terceiro e quinto estágios do supramencionado processo, à vista das seguintes falhas no edital:
a) adoção de critérios de pontuação que incentivam a compensação matemática entre tarifas propostas e a apresentação de valores simbólicos, irrisórios ou iguais a zero;
 (...) 
8.3. determinar à Secretaria da Receita Federal que:
8.3.1. promova os estudos necessários e efetivamente altere, nos futuros editais, se ainda não o fez, os critérios de pontuação atualmente adotados, de modo a eliminar definitivamente a possibilidade de compensações matemáticas de tarifas ou de proposição de preços simbólicos, irrisórios e de valor zero, informando este Tribunal a respeito de seus resultados; (grifo nosso) 
Uma vez utilizado o método de atribuição de nota máxima à menor das tarifas propostas em cada categoria, e garantida a faculdade de, na execução do contrato, cobrar do usuário a tarifa mais vantajosa, considerando ainda a não observância dos subitens 3.2.2 e 5.2.2 do Edital, eventual licitante com comportamento oportunista poderia atribuir valores iguais ou superiores aos de mercado a algumas tarifas relativas a serviços de maior demanda, de forma a compensar eventuais perdas de receita em serviços pouco procurados, cujas tarifas seriam artificialmente cotadas em valores muito inferiores, apenas para vencer o certame, o que afronta os princípios do julgamento objetivo, da seleção da proposta mais vantajosa, da vinculação ao instrumento convocatório e, por consequência, fere a isonomia entre os licitantes.
Nada obstante, em que pesem as falhas relatadas acima, a empresa Aurora, que se sagrou vencedora da referida licitação, apresentou, em avaliação global, a proposta mais vantajosa sob a ótica da modicidade tarifária, apesar de algumas de suas tarifas terem ficado mais altas que os valores apresentados na proposta da PSCO. 
Ao multiplicar os valores tarifários apresentados nas propostas licitatórias com a demanda de importação projetada no EVTE de referência desenvolvido pela SRRF01, para a referida licitação (peça 90, p. 41-42) , constata-se que a proposta de compêndio tarifário da Aurora auferirá R$ 87,477 milhões de receita bruta ao longo dos 25 anos de vigência da permissão de operação do Porto Seco de Anápolis/GO, ao passo que a proposta da PSCO somaria R$ 183,14 milhões, 109% maior que as receitas esperadas da primeira empresa, conforme tabela abaixo.
Tabela 1 - Receitas Esperadas com as propostas tarifárias considerando a demanda projetada pela SRRF01 como referência para a licitação
Fonte: elaboração própria. 
 (*1) Em vista das diferenças de valores nas tarifas TMI2, TMI4, e TMI6 na proposta Aurora no que tange às cargas conteinerizadas, quando comparadas com as cargas palletizadas ou não-palletizadas, supôs-se que proporções iguais de cada tipo de carga seriam submetidas à cobrança pela movimentação dentro do Porto Seco, de modo que se adotou o valor médio entre os valores de tarifa mencionados para fins de cômputo da receita bruta com movimentação de cargas importadas.
Deve-se ter em mente que, para os referidos cálculos, foram desconsideradas as receitas tarifárias com o processamento de cargas para exportação em vista de serem ínfimas quando comparadas com as importações (aproximadamente de 4%) , conforme mencionado na peça 90, p. 36, fato que, por derradeiro, não teria o condão de alterar as conclusões aqui tecidas caso fossem computadas.  
Sobre o assunto, deve-se destacar que, a exemplo do que ocorrera na licitação do Edital de Concorrência SRRF/9ª Região 2/1998, analisado na Decisão 498/2000-TCU-Plenário, no âmbito do TC Processo 011.769/1999-8, o TCU tem admitido a manutenção do resultado da licitação, caso tenha havido ao longo do certame o resguardo do princípio da seleção da proposta mais vantajosa e a máxima constitucional da isonomia.
Neste ponto, deve-se transcrever a manifestação do MPTCU desta Corte de Contas no âmbito do referido processo.
No recurso interposto pela Localfrio S/A, empresa que participou da Concorrência SRRF/9ª RF nº 2/98, pede-se a reforma da Decisão nº 498/2000-TCU-Plenário de forma a que se faça dela constar entendimento que defenda a anulação do referido certame licitatório. Esse intento da Localfrio S/A já havia sido manifestado na representação que a empresa encaminhou ao TCU e que foi acompanhada no TC-Processo 011.769/1999-8, juntado ao presente feito. 
Alega a recorrente, principalmente, que várias empresas que participaram da Concorrência SRRF/9ª RF nº 2/98 apresentaram proposta contendo tarifas irrisórias de R$ 0,01 (um centavo) e que, por força do disposto no § 3º do artigo 44 e no inciso II artigo 48 da Lei nº 8.666/93, todas deveriam ter sido desclassificadas. 
Na outra oportunidade em que atuamos neste processo (folhas 260 a 265 do volume principal) , detivemo-nos sobre a questão da cotação de preços insignificantes na realização da Concorrência SRRF/9ª RF nº 2/98, e, a final, concluímos que isso acabou por levar à violação do que dispunha à época o artigo 15 da Lei nº 8.987/95 (Lei das Concessões e Permissões de Serviços Públicos) . Propusemos, então, naquela oportunidade, que o TCU fixasse prazo para que a Superintendência Regional da Receita Federal na 9ª Região Fiscal promovesse a anulação daquela licitação, em razão do descumprimento do disposto nos artigos 3º e 44, § 3º, da Lei nº 8.666/93, e artigos 15, 18, X, e 23, X, da Lei nº 8.987/95. 
Todavia, a maioria dos membros do Tribunal, não obstante ter reconhecido no caso a ocorrência de falhas na metodologia de pontuação constante do edital da Concorrência SRRF/9ª RF nº 2/98, a qual deu ensejo à apresentação de preços simbólicos e irrisórios, considerou que essas falhas não frustraram os objetivos maiores da licitação, quais sejam, o de garantir a observância ao princípio constitucional da isonomia e o de selecionar a proposta mais vantajosa para a Administração. 
No entanto, a despeito de termos adotado no presente caso um posicionamento favorável à anulação da Concorrência SRRF/9ª RF nº 2/98, vemos que os elementos agora trazidos aos autos pela empresa Localfrio S/A por via recursal nada acrescentam àqueles que já foram exaustivamente discutidos e apreciados pelo Tribunal, parecendo-nos, pois, que não têm eles o condão de reformar a Decisão nº 498/2000-TCU-Plenário. 
A argumentação de que lançou mão a empresa, no sentido de que a SRRF/9ª RF deveria ter aplicado ao caso o que dispõe o inciso II do artigo 48 da Lei nº 8.666/93, não representa um elemento novo ou um ponto não abordado na aludida decisão do TCU. Se o Tribunal entendeu que a ocorrência dos vícios previstos no § 3º do artigo 44 da mesma norma legal nas propostas apresentadas pelos participantes da Concorrência SRRF/9ª RF nº 2/98 constituiu, no presente caso concreto, falha formal, que não comprometeu o tratamento isonômico dos licitantes nem a seleção da proposta mais vantajosa para a Administração, não poderia a Corte propugnar a desclassificação das empresas licitantes com fulcro no inciso II do artigo 48 da Lei nº 8.666/93. Isso porque essa conclusão somente seria admissível se o Tribunal tivesse reconhecido como incontornáveis os vícios previstos no § 3º do artigo 44 da Lei nº 8.666/93 presentes nas propostas apresentadas pelos licitantes. No entanto, ficou patente na Decisão nº 498/2000-TCU-Plenário que esse reconhecimento não se deu, vez que no entendimento do TCU os referidos vícios constituíram falha formal, que ensejaram tão-somente uma determinação à Secretaria da Receita Federal, nos seguintes termos (item 8.1) : 'a) promova alterações nos futuros editais de licitação concernentes às permissões dos serviços públicos de armazenagem e movimentação de mercadorias em Estações Aduaneiras Interiores, de forma a não mais permitir ou incentivar a cotação de tarifas a preços simbólicos ou irrisórios, uma vez que o procedimento infringe o § 3º do art. 44 da Lei nº 8.666/93'.
Posicionamo-nos de acordo, pois, com a proposta oferecida pela unidade técnica, no sentido de que o Tribunal conheça do recurso interposto pela empresa Localfrio S/A, negando-lhe provimento no mérito. (grifo nosso) 
Conforme foi mencionado acima, verifica-se que, no presente caso, a vencedora declarada do certame apresentou a proposta mais vantajosa sob a ótica da modicidade tarifária. Ademais, a isonomia entre os licitantes foi preservada à medida que as falhas identificadas não tiveram o condão de alterar o julgamento das propostas, nem de beneficiar ou privilegiar qualquer um dos licitantes. Conforme foi visto, o critério de irrisoriedade não foi aplicado para nenhum licitante; o da exequibilidade por tarifa individual, caso fosse aplicado, desclassificaria as duas propostas existentes; e, por último, o sistema de pontuação licitatório acabou por eleger vencedora a proposta mais vantajosa da licitação, ainda que tal resultado, como foi comprovado acima, nem sempre pode ocorrer.
Diante de todo o exposto, haja vista as falhas encontradas terem potencial de viciar o resultado das futuras licitações para permissão de prestação de serviços em Portos Secos, não obstante não tenha ocorrido no presente caso, propõe-se determinar à Secretaria Especial da Receita Federal (SRF) que, com fulcro no art. 43, inciso I, da Lei 8.443/1992 c/c o art. 250, inciso II, do Regimento Interno do TCU, abster-se de publicar novos editais de licitação para a permissão de prestação de serviços de movimentação e armazenagem de mercadorias em Portos Secos, sem que fiquem estabelecidos:
parâmetros claros para a aferição da irrisoriedade dos valores de tarifa das propostas comerciais, em respeito ao art. 44, §3º, da Lei 8.666/1993 e ao Princípio do Julgamento Objetivo;
se a exequibilidade da proposta será aferida para cada tarifa individualmente ou de modo global, em respeito ao art. 44, §1º, da Lei 8.666/1993 e aos Princípios do Julgamento Objetivo e de Vinculação ao Instrumento Convocatório;
sistema de pontuação das propostas comerciais que não distorça a ordem de classificação das propostas apresentadas sob a ótica da vantajosidade e modicidade tarifária para os usuários, em respeito ao Princípio da Seleção da Proposta mais Vantajosa.
Em relação ao argumento da viabilidade global das propostas, cabe registrar que o mesmo não faz parte do critério de classificação das propostas, mas é apenas um critério eliminatório garantidor de um patamar mínimo de aceitabilidade dos projetos das licitantes, nos termos do item 3.2.2, inciso IV, "b", do Edital. 
Este critério, portanto, não foi concebido, nem tem o objetivo de prover sozinho a responsabilidade de classificar as propostas apresentadas na licitação porque, acima do patamar mínimo, todas as licitantes se encontrarão enquadradas.
Não resta dúvida que a modelagem econômico-financeira, levando em consideração toda a matriz de receitas, despesas, custos e nível de demanda esperada, vinculam o pool de tarifas que poderão ser cobradas dos usuários. Com isso, qualquer distorção, ou artificialidade existente nas premissas e nos dados de entrada do modelo econômico-financeiro pode refletir no dimensionamento dessas tarifas.
É com base nesta racionalidade que se verifica que os argumentos apresentados pela Representante, no que diz respeito à suposta inviabilidade econômica da proposta vencedora do certame pode, de algum modo, influenciar no resultado final do certame a duas porque: primeiro, as distorções nas premissas e nos dados de entrada do modelo econômico-financeiro influenciaram a formação dos preços apresentados pela vencedora da licitação, Aurora da Amazônia Terminais e Serviços S/A; ou, em segundo lugar, porque as supostas irregularidades apontadas podem ter ocorrido a ponto de interferir diretamente no critério eliminatório, refletindo-se numa TIR, em tese, menor do que a taxa de atratividade, ou, até mesmo, na ocorrência de um VPL negativo. 
Todavia, entende-se que essas questões devem ser sopesadas pelo órgão licitante e pelas empresas participantes do certame, mas não pelo órgão de controle, tendo em vista que as propostas das licitantes resultam de plano de negócio das próprias licitantes e eventual erro no seu processamento pode resultar na inviabilidade econômica do negócio, em prejuízo da permissionária, ou ainda na utilização de outras alternativas de alfandegamento, se as tarifas adotadas pelo permissionário forem maiores do que em outros portos.
Cabe ressaltar que algumas dessas distorções, como a não dedução dos investimentos totais no fluxo de caixa líquido e a dedução incorreta dos tributos Pis, Cofins, ISSQN, Fundaf, IRPJ e CSLL foram reconhecidas pela própria Aurora da Amazônia Terminais e Serviços S/A na sua resposta à oitiva (peça 39, p. 11-13) , cujas observações foram devidamente refutadas (peça 39) , por parte da empresa representada, demonstrando a permanência da viabilidade econômica do empreendimento.
Em relação às planilhas das licitantes, que foram encaminhadas por meio da peça 81 (itens não digitalizáveis) , restou evidente a questão da aplicação da alíquota do Fundaf de 3,8%, que foi questionada pela Representante. Todavia há o entendimento da própria SRRF01, quanto a sua possibilidade (peça 47, p. 7, item II.6) . Ademais, verificou-se o erro de cálculo na planilha da empresa Aurora da Amazônia Terminais e Serviços S/A, a partir do 4º ano até o 25º ano, conforme demonstrado abaixo (somente no 4º ano) , contudo sem alterar significativamente o montante estimado.
	DISCRIMINAÇÃO
	ANO 1
	ANO 2
	ANO 3
	ANO 4

	Receita Bruta Anual
	                     -   
	                     -   
	        29.000.580 
	    29.870.597 

	 (Deduções) 
	0 
	0 
	 (4.174.413) 
	 (4.299.646) 

	 (Deduções - Valor Correto) 
	0
	0
	 (4.174.413) 
	 (4.495.525) 

	  PIS   1,65%
	0 
	0 
	 (478.510) 
	 (492.865) 

	  Cofins   7,6
	0 
	0 
	 (2.204.044) 
	 (2.270.165) 

	  ISSQN
	0 
	0 
	 (580.012) 
	 (597.412) 

	  Fundaf (3,8% s/RB) 
	0 
	0 
	 (911.848) 
	 (1.135.083) 

	  Outras (Especificar) 
	0 
	0 
	0 
	0 

	Receita Líquida
	                     -   
	                     -   
	        24.826.167 
	    25.570.952 

	Receita Líquida - Valor Correto
	-
	-
	24.826.167
	25.375.072

	 (Custos e Despesas Operacionais) 
	0 
	0 
	 (15.554.088) 
	 (15.919.579) 

	  Salário mais Encargos (Pessoal Próprio) 
	0 
	0 
	 (6.611.451) 
	 (6.809.794) 

	  Mão de Obra Terceirizada
	0 
	0 
	 (1.846.115) 
	 (1.901.498) 

	  Depreciação
	0 
	0 
	 (3.371.065) 
	 (3.371.065) 

	  Manutenção E Conservação
	0 
	0 
	 (1.565.000) 
	 (1.611.950) 

	  Utilidades (Energia, Água, Etc.) 
	0 
	0 
	 (1.163.000) 
	 (1.197.890) 

	  Comerciais = 1,75% S/RL
	0 
	0 
	 (434.458) 
	 (447.492) 

	  Seguros
	0 
	0 
	 (354.000) 
	 (364.620) 

	  Financeiras
	0 
	0 
	 (209.000) 
	 (215.270) 

	  Outras (Especificar) 
	0 
	0 
	0 
	0 

	Resultado Antes do IRPJ e CSLL
	                     -   
	                     -   
	           9.272.078 
	       9.651.373 

	Resultado Antes do IRPJ e CSLL - Valor Correto
	-
	-
	9.272.078
	9.455.493

	 (CSLL) 
	0 
	0 
	 (834.487) 
	 (859.522) 

	 (IRPJ) 15%
	0 
	0 
	 (1.390.812) 
	 (1.432.536) 

	 (IRPJ) Adicional de 10%
	0 
	0 
	 (903.208) 
	 (930.304) 

	Resultado Líquido do Exercício
	                     -   
	                     -   
	           6.143.572 
	       6.429.011 

	Resultado Líquido do Exercício - Valor Correto
	                     -   
	                     -   
	           6.143.572 
	6.233.132

	Diferença 
			0
	195.879

Em relação a divergência nos valores acima, questionou-se a SRRF01 se a Aurora da Amazônia Terminais e Serviços Ltda. havia apresentado planilha retificadora. Entretanto, o presidente da CEL do certame informou que desconhece qualquer planilha retificadora (peça 86) , motivo pelo qual propõe-se recomendar à SRRF01 para que solicite e analise a planilha retificadora, antes de eventual contrato a ser firmado com a referida empresa.
Da alegada utilização de interpostas pessoas com a finalidade de fraudar a licitação (TC Processo 013.035/2019-3) 
Segundo as alegações contidas na peça inaugural (TC Processo 013.035/2019-3) , o Sr. Franco Di Gregório seria supostamente o real proprietário, beneficiário e usufrutuário tanto da empresa Aurora, participante da concorrência pública para a permissa¿o do Porto Seco de Ana¿polis/GO, como de várias outras empresas nas quais adotou práticas similares a que foi condenado, em segunda instância, por fraude em licitação, incurso nas penas dos artigos 299 e 304 do Código Penal Brasileiro, combinado com o art. 70 do mesmo CP, bem como com o artigo 90, da Lei 8.666/1993.
Consta da peça 11, do TC Processo 013.035/2019-3, de que haveria "indícios de que, de fato, o Sr. Franco Di Gregório constitui-se em 'sócio oculto' das empresas que constituem o grupo econômico familiar dos 'Di Gregório', cuja participação no capital dessas sociedades foi, ao longo do tempo, adaptando-se às circunstâncias, haja vista os delitos de que ele está sendo acusado e processado criminalmente, além daquele, em especial, que mais interessa neste processo, que é a condenação, em segunda instância, por fraude à licitação pelo TJ do Pará. Tudo com intuito de se manter uma aparência de conformidade das empresas, perante a Administração Pública". Tal entendimento se baseou nos seguintes fatos, que foram aduzidos pelo representante naquele processo.
Os trechos da Sentença proferida pela Exma. Jui¿za de Direito Rosi Maria Gomes de Farias, Magistrada Titular da 5ª Vara Criminal da Comarca de Bele¿m/PA, nos autos da Ac¿a¿o Criminal 0018358-89.2004.8.14.0401, em face dos re¿us Srs. Santo Berti Neto e Franco Di Gregório, descrevem as práticas perpetradas por esse último (peça 2, p. 12) :
 (...) 
artimanha apurada nos autos para que Franco Di Gregório arrematasse o bem pelo menor valor possível, já¿ que na¿o apareceria diretamente na disputa com seu concorrente comercial. Acreditavam os re¿us que a vito¿ria de Santo Berti Neto na¿o atrairia atenc¿a¿o no processo licitatório, pore¿m, o fato de ser pessoa física desprovida de recursos financeiros a¿ altura do valor da licitação, conforme documentado enviados pela Secretaria da Receita Federal a¿s fls. 377/384. dos autos, acabou por despertar a atenc¿a¿o do outro licitante (Jose de Oliveira) que denunciou o primeiro acusado a¿ polícia.
Ademais, segundo os ganhos declarados a¿ Receita Federal pelo acusado Santo Bani Neto. este na¿o tinha recursos financeiros sequer para fazer frente ao necessa¿rio depo¿sito de 5% (cinco por cento) do valor do imóvel, quanto mais para pagar ao final do processo licitato¿rio o valor total de R$ 4.100.000.00 (quatro milho¿es e cem mil reais) . O pro¿prio acusado Santo Bani Neto em seu interrogatório admitiu na¿o possuir o valor necessa¿rio, alegando que apo¿s ganhar a licitac¿a¿o, procuraria um comprador para o bem e com a venda, pagaria o valor da licitac¿a¿o a¿ administração pública. Este acusado, em suas fracas declarações em Juízo. quis que se acreditasse que, coincidentemente o réu Franco Di Grego¿rio seria a pessoa que se interessou pelo bem no tempo hábil do depo¿sito do valor junto a administração pública.
O maior fato impeditivo da participação de Santo Berti Neto no processo licitato¿rio e¿ a falta de condições econômico/financeira para fazer frente ao valor do bem licitado, fato de profundo conhecimento do réu Franco Di Gregório. Obviamente se a licitac¿a¿o trata de venda pelo maior prec¿o de um bem de valor considerável, na¿o ha¿ necessidade de constar no edital a exigência de aporte financeiro compatível dos participantes, por ser implícito, pro¿prio da coisa, inseparável. Na¿o faz sentido algum, o licitante sem recurso financeiro suficiente, se inscrever em uma licitac¿a¿o da envergadura da questionada nos autos. Este fato traduz o prévio ajuste de conduta dos re¿us para que Santo Berti Neto participasse da licitac¿a¿o com o fiei propósito de aniquilar o caráter competitivo do evento administrativo, já¿ que suas declarações em Juízo revelam que, nos termos da Lei n.º 8.666/1993, na¿o tinha capacidade financeira compatível com o bem licitado.
Na¿o resta dúvida do prévio acordo entre os acusados, pois a quebra do sigilo telefônico de Santo Berti Neto, revela que os re¿us mantiveram constantes conversa telefônicas no momento da licitação, o segundo acusado prestou consultoria instantânea ao primeiro acusado no exato momento do desenvolvimento do ato de arrematação. Desta forma, Franco Di Grego¿rio atuou decisivamente para o sucesso da empreitada criminosa.
Este réu, em seu interrogatório, afirmou que participou indiretamente do processo licitato¿rio e que o outro acusado (Santo Berti Neto) e¿ seu amigo de muitos anos. Revelou saber que Santo Berti na¿o tinha recurso para comprar o bem, mas que uma de suas empresas iria pagar o prec¿o da arrematação realizada pelo primeiro acusado (Santo Bani Neto) .
Desta forma, satisfatoriamente, restou caracterizado o prévio acordo entre os re¿us para burlar a legalidade e moralidade administrativa e, por conseguinte, o caráter competitivo da licitac¿a¿o da empresa ENASA.
No caso em exame, inexiste dúvida de que os re¿us foram coautores do delito descrito nos autos, porque mediante ajuste de condutas e divisão de tarefas o executaram. 
A primeira evidência na utilização de outra pessoa para fraudar aquela licitação, segundo o Representante, teria sido admitida pelo próprio Franco Di Grego¿rio, no seu depoimento, ao declarar: "que o acusado Santo Berti Neto e¿ o arrematante oficial da empresa Aurora, representada pelo Depoente, que tinha interesse no terreno". Com isso, a alegação é de que a real beneficiária, na fraude naquela licitação da ENASA, teria sido a Aurora da Amazônia Terminais e Servic¿os Ltda. Contudo, segundo observa, o Representante, a Aurora na¿o apareceu expressamente na condenação. Ou seja, o depoente teria supostamente reconhecido de forma inconteste que ambos os condenados Santo Berti Neto e Franco Di Grego¿rio estavam agindo, respectivamente, na qualidade de arrematador oficial e representante da Aurora da Amazo¿nia Terminais e Servic¿os Ltda.
O Sr. Franco Di Gregório, como consta na Inaugural, é réu de uma segunda Ac¿a¿o Penal, perante a Justiça Federal de Manaus/AM, com recurso de apelação interposto pendente de julgamento no Tribunal Regional Federal, relacionado a¿ sentença condenatória proferida em processo que teve como autor o Ministério Público Federal, contra ações fraudulentas de subfaturamento na importac¿a¿o de carros de luxo no qual o Sr. Franco Di Grego¿rio foi o único condenado no processo (peça 1, p. 17-18, do TC Processo 013.035/2019-3) . Nesse processo, em que o Sr. Franco Di Grego¿rio foi condenado pelo crime de descaminho, na condição de administrador da empresa Super Terminais Comercio e Industria Ltda., restou demonstrado que ele era o único responsável das tratativas feitas pela empresa Super Terminais, como constam nos autos da ação penal.
O representante sustenta que o Sr. Franco Di Gregório se utiliza sempre da mesma estratégia, qual seja, a de se utilizar de interpostas pessoas, nesse caso, o Sr. André¿ Luiz Collaço Fletirei e a Sra. Vera Lucia Nunes Fletirei, conforme transcrição parcial da Exordial (peça 1, pp. 19-25) , a seguir:
E aqui e¿ importante colacionar as seguintes alterac¿o¿es do contrato social da SUPER TERMINAIS COME¿RCIO E INDU¿STRIA LTDA que tambe¿m nos leva a uma íntima ligação com a YAMAGAMI INVESTIMENTOS LTDA e, por sua vez, a¿ AURORA DA AMAZONIA TERMINAIS E SERVIC¿OS LTDA, capazes de começarmos a identificar toda a fraude engendrada estrategicamente pelo Grupo Econômico/Familiar dirigido pelo Sr. Franco Di Grego¿rio.
Conforme Instrumento Particular de Alteração de Contrato Social da empresa Rio Negro Terminais Ltda., pertencente aos Srs. Franco Di Grego¿rio e Camilo Di Grego¿rio, em 28/01/1994 ambos eram os únicos sócios da empresa que posteriormente viria a se chamar SUPER TERMINAIS COME¿RCIO E INDU¿STRIA LTDA:
 (...) 
Assim, a partir de 28/01/1994 a empresa Rio Negro Terminais Ltda., pertencente aos Srs. Franco Di Grego¿rio e Camilo Di Grego¿rio passou a se chamar SUPER TERMINAIS COME¿RCIO E INDU¿STRIA LTDA.
Estranhamente numa outra alteração posterior do Contrato Social da referida empresa arquivada na Junta Comercial, que aparece sem data, surgem como sócios os Srs. André¿ Luiz Collaço Fletirei e Vera Lucia Nunes Fletirei, sendo que neste ato tanto o Sr. André¿ Luiz Collaço Fletirei quanto a Sra. Vera Lucia cedem e transferem respectivamente 175.300 quotas e 19.700 quotas a¿ YAMAGAMI INVESTIMENTOS LTDA, que pelo já¿ robusto conhecimento da prática habitual e costumeira do grupo Econômico Di Grego¿rio, foram sendo utilizadas interpostas pessoas, mas sempre mantendo a¿ frente dos negócios, conforme teor da
Clausula Sétima, gerentes delegados os Srs. FRANCO DI GREGORIO e CAMILLO DI GREGO¿RIO. Vejamos a transcrição da Clausula que transfere as quotas do capital social a¿ Amagam Investimentos Ltda.:
 (...) 
Apo¿s essa alteração do contrato social da empresa SUPER TERMINAIS INDU¿STRIA E COME¿RCIO LTDA o quadro societário que era composto pelos Srs. VERA LU¿CIA NUNES LETTIERI que possuía 19.700 quotas e ANDRE¿ LUIZ COLLACIO LETTIERI, que possuía 177.300 quotas, passou a ser composto pelos seguintes sócios: a Sra. Vera Lucia transferiu a integralidade de suas quotas para Yamagami (ou seja, 19.700 quotas retirando-se da sociedade) e o Sr. André¿ transferiu (as 175.300 quotas) para a Amagam Investimentos Ltda. que passou a contar com 195.000 quotas do capital social da SUPER TERMINAIS.
E COMO PROVA DA PRA¿TICA DE INTERPOSIC¿A¿O DE PESSOAS ADOTADA HABITUALMENTE PELO SR. FRANCO DI GREGORIO, OBSERVA-SE O SEGUINTE:
 (i) Os Srs. Franco Di Grego¿rio e Camillo Di Grego¿rio eram os únicos sócios da RIO NEGRO que futuramente veio a se chamar SUPER TERMINAIS;
 (si) Retiraram-se da sociedade, colocando como sócios interpostas pessoas;
 (III) Alteraram mais uma vez a composic¿a¿o dos sócios da Sociedade, mantendo-se como Gerentes/Administradores das empresas, conforme verifica-se da leitura da Clausula Sétima- "Da Gere¿ncia da Sociedade", extraída do contrato social.
A este respeito, vejamos a prova inequívoca da gerência exercida pelo Sr. Franco Di Grego¿rio:
 (...) 
Ocorre ainda uma outra alteração do contrato social datada de 19 de maio de 1997 (doc. 07 em anexo) , por meio da qual o Sr. André¿ Luiz Collaço Fletirei cede e transfere mais 1.990 quotas do capital social da empresa Super Terminais a¿ sócia Amagam Investimentos Ltda., mantendo-se proprieta¿rio de apenas 10 (dez) quotas do capital social conforme abaixo 
E por fim, na alteração contratual seguinte, o Sócio André¿ Luiz Collaço Fletirei, retira-se da sociedade, cedendo e transferindo as quotas do capital social da empresa SUPER TERMINAIS, (administrada pelos Srs. Franco Di Grego¿rio e Camillo Di Gregório conforme teor da cláusula sétima já¿ transcrita acima e que se manteve nas alterac¿o¿es do contrato social posteriores) , para a empresa AURORA TERMINAIS E SERVIC¿OS LTDA, pessoa jurídica de direito privado devidamente inscrita no CNPJ sob o n° 01.777.936/0001-96, conforme reprodução do teor da alteração contratual datada de 10 de dezembro de 1997 (doc. 8 em anexo) :
 (...) 
E aqui, mais uma vez chegamos ate¿ a empresa Aurora da Amazo¿nia Terminais e Servic¿os Ltda., que esta¿ participando da licitac¿a¿o para delegação da permissa¿o do Porto Seco de Ana¿polis - GO, uma vez que citada empresa (Aurora da Amazo¿nia Terminais e Servic¿os Ltda.) e¿ resultado da cisão parcial da Aurora Terminais e Servic¿os Ltda., conforme esclarece o Relato¿rio Consolidado da Execução Contratual do Porto de Manaus, onde a Aurora da Amazônia opera: 
 (...) 
Assim, já¿ e¿ possi¿vel identificar o início das relações da empresa AURORA DA AMAZONIA TRANSPORTES E SERVIC¿OS LTDA com o Sr. Franco Di Grego¿rio, uma vez que esta e¿ resultado da cisão parcial da empresa AURORA TERMINAIS E SERVIC¿OS, que por sua vez e¿ sócia da SUPER TERMINAIS na qual a sócia majoritária e¿ a YAMAGAMI INVESTIMENTOS LTDA que por sua vez nomeou como Sócios-gerentes para exercerem a administração os Srs. Franco Di Grego¿rio e Camillo Di Grego¿rio, conforme abaixo novamente demonstrado. 
Lembrando que a Yamagami Investimentos Ltda. e¿ dona de praticamente 99,9997% da empresa Aurora da Amazo¿nia Terminais e Servic¿os Ltda. 
Por fim, foram demonstradas as composições acionárias das empresas relacionadas à sociedade empresária Aurora da Amazônia Terminais e Serviços S/A., que apontam para a participação indireta do Sr. Franco Di Grego¿rio, conforme consulta no Sistema CPF/CNPJ do TCU.
1. AURORA DA AMAZONIA TERMINAIS E SERVICOS LTDA, CNPJ 04.694.548/0001-30, Data abertura:02/10/2001
Composição acionária: 
	 01.783.274/0001-67
	  PJ
	  YAMAGAMI INVESTIMENTOS LTDA
	  02/10/2001
	  -
	  SOCIO
	  0,99

	XXX.657.048-XX
	  PF
	  MARCELLO DI GREGORIO
	  14/10/2003
	  -
	  SOCIO ADMINISTRADOR
	 0,01

2. YAMAGAMI INVESTIMENTOS LTDA, CNPJ:    01.783.274/0001-67, Data abertura:14/04/1997
	05.739.039/0001-49
	  PJ
	  YAMAGAMI INVESTMENT CORP
	  14/04/1997
	  -
	  SOCIO P.JURIDICA DOMICILIADO NO EXTERIOR
	  0,29

	 XXX.654.818-XX
	  PF
	  LUCIANA DI GREGORIO
	  31/01/2014
	  -
	  ADMINISTRADOR
	  -

	  XXX.654.838-XX
	  PF
	  FABIO DI GREGORIO
	  31/01/2014
	  23/05/2014
	  SOCIO
	  0,11

	 XXX.657.078-XX
	  PF
	  DANIEL DI GREGORIO
	  31/01/2014
	  23/05/2014
	  SOCIO
	  0,15

	XXX.657.058-XX
	  PF
	  PAOLA DI GREGORIO MATIAS
	  31/01/2014
	  23/05/2014
	  SOCIO
	  0,15

	 01.838.698/0001-81
	  PJ
	  LFM - COLUMBUS EMPREEND. E PARTICIPACOES LTDA
	  23/05/2014
	  -
	  SOCIO
	  0,23

	01.797.068/0001-06
	  PJ
	  MPD ALCOR EMPREENDIMENTO E PARTICIPACOES LTDA
	  23/05/2014
	  -
	  SOCIO
	  0,46

	XXX.014.728-XX
	  PF
	  EUNICE COSTA
	  13/04/1998
	  13/04/1998
	  SOCIO-GERENTE
	  -

3. MPD ALCOR EMPREENDIMENTO E PARTICIPACOES LTDA, CNPJ:    01.797.068/0001-06, Data abertura:18/03/1997
	XXX.657.078-XX
	  PF
	  DANIEL DI GREGORIO
	  18/12/2003
	  -
	  SOCIO
	  0,33

	XXX.657.058-XX
	  PF
	  PAOLA DI GREGORIO
	  18/12/2003
	  -
	  SOCIO
	  0,33

	XXX.657.048-XX
	  PF
	  MARCELLO DI GREGORIO
	  18/12/2003
	  -
	  SOCIO
	  0,33

	 XXX.863.308-XX
	  PF
	  FRANCO DI GREGORIO
	  18/03/1997
	  -
	  ADMINISTRADOR
	  -

4. YAMAGAMI INVESTMENT CORP, CNPJ:    05.739.039/0001-49, MARITIME HOUSE, FREDERICK STREET S/N P.O.BOX N-9932, NASSAU, BAHAMAS, Data abertura:20/06/2003
	 -
	  -
	  ES
	  
	  20/06/2003
	  20/06/2003
	  ADMINISTRADOR
	  -

	  -
	  -
	  ES
	  
	  20/06/2003
	  20/06/2003
	  ADMINISTRADOR
	  -

Fonte: Sistema TCU/Consulta pessoa - base da Receita Federal:01/03/2019
Essa questão foi contestada na nova manifestação da Aurora da Amazônia Terminais e Serviços S/A (peça 78, p. 2) , onde registrou somente a participação societária, sem apontar a administração das empresas participantes do grupo econômico, onde se verifica que o Sr. Franco Di Gregório é o administrador da sociedade empresária MPD Alcor Empreendimento e Participações Ltda., que possui 46% de 99% do capital da sociedade empresária Aurora da Amazônia Terminais e Serviços S/A.
A sociedade empresária Aurora da Amazônia Terminais e Serviços S/A reforçou a tese da inexistência de periculum in mora, por meio do parecer do MPF e Decisão proferida nos autos da Ação Popular n. 1002093-54.2019.4.01.3502 (peça 71; peça 78, p. 16-34) , distribuída junto   2ª Vara Federal da SSJ de Anápolis/GO, em que o mesmo destaca o seguinte:
Objetiva o autor popular, como destacado no prólogo da peça vestibular, o "reconhecimento da existência de Fraude à Licitação por utilização abusiva de interpostas pessoas jurídicas [e físicas], no procedimento licitatório ''concorrência RFB/SRRF01 - N. 01/2017 - Processo Administrativo nº 10166.724479/2017-91', por empresas pertencentes ao grupo econômico "AURORA TERMINAIS" controlado pelo empresário Franco Di Gregório, CONDENADO EM PRIMEIRA E SEGUNDA INSTÂNCIAS CRIMINAIS, com pena de reclusão e proibição de contratar com administração pública por cinco anos [pena aplicada a ser cumprida]". 
.....
Isso porque a empresa AURORA DA AMAZÔNIA TERMINAIS E SERVIÇOS (CNPJ n. 04.694.548/001-30) , habilitada na Concorrência Pública n. 01/2017, teria como sócio oculto o Sr. FRANCO DI GREGÓRIO, que "permanece até hoje como sócio administrador da empresa detentora de 46,8207% das quotas do capital social da Yamagami Investimentos que detém por sua vez 99,9997% das quotas da Aurora da Amazônia Terminais e Serviços Ltda." (fls. 33, da petição inicial) .
....
Conforme as informações apresentadas pelo Réu e o conjunto probatório acostado aos autos até o momento, tal formatação dos pedidos não se trata de mero equívoco do autor popular ou de seu advogado, mas, ao contrário, opção deliberada, visto que restou suficientemente demonstrado até o momento que a presente ação popular não possui a intenção de tutela do patrimônio ou moralidade administrativas, mas trata-se apenas de mais um capítulo na longa disputa pela concessão do porto seco de Anápolis.
......
Ao contrário do que foi consignado pelo autor popular, segundo o qual Franco Di Gregório teria sido condenado com pena de reclusão e proibição de contratar com administração pública por cinco anos, ao suposto "sócio oculto" da empresa AURORA DA AMAZÔNIA TERMINAIS E SERVIÇOS foi aplicada tão somente uma pena de 03 (três) anos de detenção, substituída por duas restritivas de direitos, consistentes em limitação de finais de semana e prestação de serviços à comunidade, nos termos do art. 44 do CP.
.......
Por dever de ofício, visando à tutela do interesse público, o Ministério Público Federal ainda consultou a lista de responsáveis declarados inidôneos para participar de licitação na administração pública federal do Tribunal de Constas da União, de forma a apurar se Franco Di Gregório, a MPD ALCOR EMPREENDIMENTO E PARTICIPACOES LTDA, a YAMAGAMI INVESTIMENTOS ou a AURORA DA AMAZÔNIA TERMINAIS E SERVIÇOS estão proibidos de contratar com o Poder Público, tendo a resposta sido negativa, conforme se extrai dos documentos em anexo.
Por fim, destaca-se que o ato administrativo de inabilitação da empresa AURORA DA AMAZÔNIA TERMINAIS E SERVIÇOS no âmbito da Licitação n. 010/LALI-2/SBEG/2017, realizada pela INFRAERO, constante do documento 56091235 também não menciona a fonte da suposta "proibição de contratar com administração pública por cinco anos", fazendo referência apenas ao processo cuja sentença constante no documento 56091222 não traz tal condenação, conforme já analisado acima.
......
Como ressaltando por este juízo, a presente ação parece ser mais uma das várias ações intentadas pelo Porto Seco Centro-Oeste S/A e amigos nesta Subseção e na Seção do Distrito Federal, desde o ano de 2017, tentando impedir o processo licitatório, com o fim único de se perpetrar no local. 
Analisando-se os autos, percebe-se que DOUGLAS ELIAS DIB tenta induzir este juízo a erro, ao consignar em sua petição inicial, que "Franco Di Gregório, CONDENADO EM PRIMEIRA E SEGUNDA INSTÂNCIAS CRIMINAIS, com pena de reclusão e proibição de contratar com administração pública por cinco anos [pena aplicada a ser cumprida], pelo mesmo motivo de utilizar interpostas pessoas físicas e jurídicas para fraudar processo licitatório de concorrência pública para exploração e administração de Portos e Terminais de cargas no território Nacional" (grifos no original) .
.....
Não bastasse, DOUGLAS ELIAS DIB trouxe informações parciais e incompletas quanto à inabilitação da empresa AURORA DA AMAZÔNIA TERMINAIS E SERVIÇOS na Licitação n. 010/LALI-2/SBEG/2017, realizada pela INFRAERO, ato administrativo revogado pelo Tribunal de Contas da União.
Além de consignar falsamente que Franco Di Gregório foi condenado à "proibição de contratar com administração pública por cinco anos", o autor popular não busca na presente ação a anulação da licitação, mas uma série de declarações e determinações judiciais com o intuito de garantir a concessão em questão ao 2º colocado na licitação.
Todos estes fatos demonstram que não ocorreu a mera lide temerária do art. 13 da Lei da Ação Popular, mas a autêntica litigância de má-fé nos termos do art. 80, I, II e III do CPC, fazendo-se necessária aplicação da penalidade do art. 81, tomando-se por base o valor da causa correto, qual seja o equivalente a 12 meses de faturamento do Porto Seco de Anápolis, conforme já exposto em preliminar.
Ao final, alegou, em síntese (peça 78, p. 4, 14) :
O Plenário deste TCU (Acórdão 30/2019) , ao julgar a Representação TC Processo 000.082/2019-8, entendeu que a inabilitação da empresa Aurora em razão do Sr. Franco Di Gregório responder a processo penal é ato que afronta os princípios constitucionais do devido processo legal e da individualização da pena. 
A Procuradoria-Geral da Fazenda Nacional (PGFN) , ao analisar denúncia distribuída junto à Receita Federal, exarou parecer no sentido de dizer que: (i) a condenação do Sr. Franco Di Gregório não macula de forma automática a empresa Aurora; (ii) não há indícios que a participação da Aurora no certame do Porto Seco de Anápolis/GO decorre de fraude ou abuso de direito; (iii) não é possível inferir que o Sr. Franco Di Gregório exerça administração da empresa da Aurora ou que essa se utilizou de fraude ou abuso de poder para contratar com a Administração Pública. 
A Receita Federal, no bojo de investigações internas concluiu que: (i) a estrutura societária da Aurora não é fraudulenta e, sim, uma holding familiar para fins de planejamento tributário sucessório; (ii) o Sr. Franco Di Gregório não tem qualquer ingerência sobre os atos da empresa Aurora. 
O Ministério Público Federal (MPF) , no bojo da Ação Popular n. 1002093-54.2019.4.01.3502, distribuída junto à 2 Vara Federal da SSI de Anápolis/GO, entendeu que o autor popular tentou de induzir o Poder judiciário a erro, uma vez que o Sr. Franco Di Gregório não foi condenado à pena de impossibilidade de contratar com a Administração Pública. 
O d. juízo da 2" Vara Federal da SSJ de Anápolis/GO (Doc. 2) , em análise do pedido cautelar requerido na Ação Popular n. 1002093-54.2019.401.3502, considerou que não restou comprovada a vinculação direta do Sr. Franco Di Gregário com a empresa AURORA, nem tampouco, que a referida empresa foi constituída com fraude ou abuso de direito a justificar a desconsideração da sua personalidade jurídica para estender a ela a conduta inidônea atribuída a pessoa física. 
Por fim, o Dr. Carlos Ari Sundfeld exarou parecer no sentido de considerar que seria um absurdo jurídico a transferência automática à Aurora da pena de restrição imputada ao Sr. Franco, tendo em vista que o "direito brasileiro não admite extensão de sanção restritiva de direitos por desconsideração objetiva da personalidade jurídica".
Em nova manifestação, a sociedade empresária Aurora da Amazônia Terminais e Serviços S/A juntou a Decisão do Min. Rel. Ricardo Lewandowski, proferida nos autos do HC 171.493/PA, que reconheceu a prescrição da pretensão punitiva em face do Sr. Franco Di Gregório, o que não descaracteriza a gravidade da condenação constante da Sentença proferida pela Exma. Juíza de Direito Rosi Maria Gomes de Farias, Magistrada Titular da 5ª Vara Criminal da Comarca de Bele¿m-PA, nos autos da Ac¿a¿o Criminal 0018358-89.2004.8.14.0401, que foi confirmada pelo E. TJ do Estado do Pará (TC Processo 013.035/2019-3, peça 1, p. 76-89, 91-104) , de forma parcial, quanto a condenação a pena de detenção de três anos, onde restou assente na sentença de primeiro grau (TC Processo 013.035/2019-3, peça 2, p. 17-18) em novembro/2012:
Por fim, passo, a dosar a pena ao réu Franco Di Gregório, em tudo observando os ditames do artigo 68 da Lei Penal, artigo 5°, inciso XLVI da Constituição Federal, e atendendo as circunstâncias judiciais presentes no artigo 59, do Diploma Legal. O preceito inscrito no artigo 59, do CPB, preconiza a individualização da pena, direito constitucional do réu, devendo ser estabelecida conforme seja necessário e suficiente para reprovação e prevenção do crime. A culpabilidade elevada, haja vista a alta reprovabilidade social imprimida à conduta perpetrada pelo acusado, por isso a tenho como desfavorável. O acusado é primário, por isso tenho esta circunstância como favorável. Nada consta nos autos como sobre a conduta social do acusado por isso as tenho como favorável. Não há nos autos elemento apto a subsidiar a análise da personalidade do acusado, de modo que considero tal circunstância favorável. Quanto ao motivo do crime, afigura-se este como intuito de obter vantagem patrimonial, porém, tendo em vista que tal circunstância já se encontra ínsita a valoração do princípio do tipo penal, deixo de considerá-la para dosimetria da pena, desta forma, considero favorável. As circunstâncias do crime são desfavoráveis, haja vista a forma fraudulenta pela qual agiu o acusado, valendo-se de declarações falsas para ganhar a licitação. Assim, as tenho como desfavorável. As consequências do crime foram além das próprias do tipo penal, assim, as tenho como desfavorável. O comportamento da vítima não influiu na prática do crime, sendo assim uma circunstância desfavorável. Examinadas minuciosamente as pré-faladas circunstâncias judiciais, e partindo da pena mínima cominada em abstrato pelo tipo penal, fixo a pena base em 03 (três) anos de detenção e multa. Não havendo circunstâncias agravantes e atenuantes, constante, respectivamente, nos artigos 61 e 65, do CPB, a considerar, deixo de aplicar estes dispositivos. Igualmente, não existindo causa de aumento e nem de diminuição, específicas do tipo penal a serem analisadas, torno a pena fixada em definitiva, concreta e final em 03 (TRÊS) ANOS DE DETENÇÃO. A pena aplicada deve ser cumprida em REGIME ABERTO, conforme preceitua o Artigo 33, § 2°, inciso c, do Código Penal Brasileiro. Fixo a multa em 3% (três por cento) do valor do contrato celebrado pelo corréu Santo Berti Neto com a administração pública, ou seja, calculado sobe o valor de R$ 4.100.000,00 (quatro milhões e cem mil reais) , a ser revertida à Fazenda Estadual. Para o pagamento da pena de multa imposta aos réus devem ser aludidos os critérios expostos no artigo 49, § 2°, do CPB, bem como o prazo determinado no artigo 50 do mesmo Diploma Legal. Deixando-o de isentá-los do pagamento da multa por entender a obrigatoriedade de sua fixação por este juízo, em face deste valor apresentar natureza de pena. Considerando que o acusado preenche os requisitos previstos no artigo 44, do Código Penal Brasileiro, substituo a pena privativa de liberdade por duas penas restritiva de direito consistentes na limitação de finais de semana e prestação de serviço à comunidade em local e condições a serem estabelecidos pelo Juízo da Vara Especializada na Execução das Penas e Medidas Alternativas. (grifos acrescidos) 
As condenações impostas ao Sr. Franco Di Gregório, que é o administrador da sociedade empresária MPD Alcor Empreendimento e Participações Ltda., que possui 46% de 99% do capital da sociedade empresária Aurora da Amazônia Terminais e Serviços S/A., podem ser objeto de avaliação quando da execução e fiscalização do contrato, de forma a evitar participação do mesmo, caso seja confirmado o trânsito em julgado da condenação penal, em relação a possível execução da permissão do Porto Seco de Anápolis/GO. Todavia não podem constituir em motivo suficiente para a desclassificação da licitante vencedora, da sociedade empresária Aurora da Amazônia Terminais e Serviços S/A., sob pena de não observância do princípio da legalidade, do devido processo legal e do contraditório, motivo pelo qual, entendemos que não deve prosperar as alegações do representante. 
Cabe ainda registrar que o STF, no julgamento das Ação Declaratória de Constitucionalidade 43, em 7/11/2019, assentou a inconstitucionalidade da execução da pena antes do trânsito em julgado da sentença penal condenatória. Não há informações sobre o trânsito em julgado das penas aplicadas ao Sr. Franco Di Gregório pela 5ª Vara Criminal da Comarca de Bele¿m/PA, confirmada pelo TJ do Estado do Pará. Portanto, deixa-se de propor encaminhamentos em relação a essa questão.
Pedido de cópia das peças sigilosas pela representante (peça 83) 
O TC Processo 013.035/2019-3, apensado a esse processo, em atendimento ao Despacho do Exmo. Relator, Ministro Aroldo Cedraz, de 13/8/2019 (peça 16 daquele processo) , para apreciação em conjunto das irregularidades ventiladas, tinha por objetivo fiscalizar a regularidade da licitação para permissão do Porto Seco de Anápolis-GO, que também é objeto de análise dos presentes autos.
A solicitante aduz que representa interessado do processo (a empresa Porto Seco Centro Oeste S/A) , que tem procuração juntada aos autos, que já obteve cópia das peças do processo em discussão, com exceção das pelas sigilosas, e que a Lei 8.906/1994 garantiria, em tese, direito de acesso aos autos.
No caso específico, as peças demandadas são sigilosas por conterem a identificação pessoal do representante (peças 1, 2, 5 e 6) . Como informado pelo solicitante em seu pedido, este já teve acesso às cópias das peças não sigilosas tarjadas referentes a identificação do representante (peças 9 e 10) . Nos termos do art. 236, caput e §1º do Regimento Interno do Tribunal c/c arts. 104, § 1º, e 108, parágrafo único, da Resolução-TCU 259/2014, deve ser mantido o sigilo das peças que contenham a informação pessoal dos denunciantes, mesmo após decisão definitiva no processo.
Considerando ainda que, mesmo que não houvesse a chancela de sigilo, a Lei 12.527/2011 dispõe em seu art. 7º, inciso VII, alínea "b", e §3º, verbis:
Art. 7º O acesso à informação de que trata esta Lei compreende, entre outros, os direitos de obter:
VII - informação relativa:
b) ao resultado de inspeções, auditorias, prestações e tomadas de contas realizadas pelos órgãos de controle interno e externo, incluindo prestações de contas relativas a exercícios anteriores. 
§3º O direito de acesso aos documentos ou às informações neles contidas utilizados como fundamento da tomada de decisão e do ato administrativo será assegurado com a edição do ato decisório respectivo.
No âmbito deste Tribunal, a matéria foi regulamentada pela Resolução-TCU 249/2012 e o seu art. 4º, §1º, dispõe:
Art. 4º É direito de qualquer interessado obter junto ao TCU:
§ 1º O direito de acesso aos documentos ou às informações neles contidas utilizados como fundamento da tomada de decisão e do ato administrativo será assegurado com a edição do ato decisório respectivo, que, no caso de processo de controle externo, será o acórdão do TCU ou despacho do relator com decisão de mérito.
Ademais, a referida Resolução estabelece nos § 2º do art. 4º, que os relatores poderão, nos processos de sua competência, autorizar a divulgação total ou parcial das informações ou dos documentos mencionados no § 1º deste artigo anteriormente à prolação do ato decisório. No § 3º do art. 4º, o normativo estabelece não poderá ser negado acesso à informação necessária à tutela judicial ou administrativa de direitos fundamentais.
Relevante mencionar que o TC Processo 013.035/2019-3 não foi objeto de análise definitiva por esta Corte de Contas, mediante a prolação de acórdão ou de despacho decisório. O despacho à peça 16 do referido processo determinou o apensamento ao TC Processo 038.380/2018-8 e reanálise em conjunto. Ressalte-se ainda que, no presente caso, não consta no pedido do interessado se a informação é necessária à tutela judicial ou administrativa de direitos fundamentais.
Por fim, destaca-se que esta unidade técnica não detém delegação de competência para indeferir o pedido de cópia formulado, nos termos da Portaria MIN-AC 1, de 11/1/2017, art. 1º, inciso III, alínea a) , sendo necessário pronunciamento do Ministro Relator.
CONCLUSÃO
O documento constante da peça 1, deste processo, e das peças 1 e 2, do TC Processo 013.035/2019-3, foram conhecidos como representação, por preencherem os requisitos previstos nos arts. 235 e 237, inciso VII, do Regimento Interno/TCU, c/c o art. 113, § 1º, da Lei 8.666/1993 e no art. 103, § 1º da Resolução-TCU 259/2014. 
Adotadas as medidas preliminares, foi realizada a oitiva da licitante vencedora, Aurora da Amazônia Terminais e Serviços S/A, e da Superintendência Regional da Receita Federal da 1ª Região Fiscal, além da manifestação da Porto Seco Centro Oeste S/A. devidamente cumpridas, por meio das peças 36 e 37, 42 a 55; peça 39; e peça 40, que juntamente com as informações adicionais solicitadas pela equipe da SeinfraPortoFerrovia às peças 58 e 59, junto à licitante Aurora da Amazônia Terminais e Serviços S/A, que foram seguidas de cinco novas manifestações da Aurora S/A (peças 64-66, 71-73, 78-79, 87, 92) e três novas manifestações da Porto Seco S/A (peças 80, 82 e 84) , além de solicitação de acesso às peças sigilosas do TC Processo 013.035/2019-3 (peça 83) , por parte dessa última empresa.
No que tange ao pedido de medida cautelar, pleiteado pela representante, entende-se que não há motivo justo para a sua implementação, uma vez que não foram identificadas irregularidades praticadas pela Superintendência Regional da Receita Federal da 1ª Região Fiscal, na condução da Concorrência SRFB/SRRF01 1/2017, tampouco por parte da licitante vencedora, Aurora da Amazônia Terminais e Serviços S/A, na apresentação da sua proposta, cujos valores se apresentam abaixo dos patamares máximos de tarifas estipulados pelo órgão licitante e foram considerados plenamente exequíveis no Termo de Análise e Classificação das Propostas elaborado pela Comissão de Licitação da Receita Federal (peça 48) .
Quanto ao mérito do processo, entende-se que o mesmo pode ser julgado parcialmente procedente, tendo em vista a falha do edital de Concorrência SRFB/SRRF01 1/2017, quanto a multiplicidade de tarifas de importação, exportação e movimentação, que não permitem ao órgão licitante a devida avaliação das tarifas a serem implementadas, bem como, que o critério de irrisoriedade não foi aplicado para nenhum licitante; o da exequibilidade por tarifa individual, caso fosse aplicado, desclassificaria as duas propostas existentes; e, por último, o sistema de pontuação licitatório acabou por eleger vencedora a proposta mais vantajosa da licitação, ainda que tal resultado, como foi comprovado acima, nem sempre pode ocorrer.
Por oportuno, deve-se determinar à Superintendência Regional da Receita Federal da 1ª Região Fiscal, que se abstenha de publicar novos editais de licitação para a permissão de prestação de serviços de movimentação e armazenagem de mercadorias em Portos Secos, sem que fiquem estabelecidos:
parâmetros claros para a aferição da irrisoriedade dos valores de tarifa das propostas comerciais, em respeito ao art. 44, §3º, da Lei 8.666/1993 e ao Princípio do Julgamento Objetivo;
se a exequibilidade da proposta será aferida para cada tarifa individualmente ou de modo global, em respeito ao art. 44, §1º, da Lei 8.666/1993 e aos Princípios do Julgamento Objetivo e de Vinculação ao Instrumento Convocatório;
sistema de pontuação das propostas comerciais que não distorça a ordem de classificação das propostas apresentadas sob a ótica da vantajosidade e modicidade tarifária para os usuários, em respeito ao Princípio da Seleção da Proposta mais Vantajosa.
Também será proposta recomendação para que a Receita Federal avalie os impactos na planilha da Aurora da Amazônia Terminais e Serviços S/A, antes de eventual contrato a ser firmado com essa empresa, em relação aos erros de cálculo apontados pela representante, a exemplo da dedução incorreta do Pis, Cofins, ISSQN, Fundaf, IRPJ e CSLL da receita bruta apresentada pela Aurora da Amazônia Terminais e Serviços S/A a partir do quarto ano de execução contratual.
No que se refere ao pedido de cópia das peças sigilosas do TC Processo 013.035/2019-3, deve-se indeferir, considerando o art. 93, § 2º, da Resolução-TCU 259/2014.
Por fim, será proposto autorizar a SeinfraPortoFerrovia instaurar processo para monitorar as determinações e recomendações acima.
PROPOSTA DE ENCAMINHAMENTO
Ante todo o exposto, submetem-se os autos, à consideração superior, propondo:
169.1	conhecer o presente processo como representação, satisfeitos os requisitos de admissibilidade e de legitimidade previstos nos arts. 235 e 237, VII e parágrafo único, do Regimento Interno deste Tribunal, c/c os arts. 113, § 1º, da Lei 8.666/1993, para, no mérito, julgá-la parcialmente procedente;
169.2	indeferir o pedido de medida cautelar, haja vista a inexistência dos elementos necessários para sua adoção;
169.3	determinar à Secretaria Especial da Receita Federal (SRF) que, com fulcro no art. 43, inciso I, da Lei 8.443/1992 c/c o art. 250, inciso II, do Regimento Interno do TCU, abster-se de publicar novos editais de licitação para a permissão de prestação de serviços de movimentação e armazenagem de mercadorias em Portos Secos, sem que fiquem estabelecidos:
parâmetros claros para a aferição da irrisoriedade dos valores de tarifa das propostas comerciais, em respeito ao art. 44, §3º, da Lei 8.666/1993 e ao Princípio do Julgamento Objetivo;
se a exequibilidade da proposta será aferida para cada tarifa individualmente ou de modo global, em respeito ao art. 44, §1º, da Lei 8.666/1993 e aos Princípios do Julgamento Objetivo e de Vinculação ao Instrumento Convocatório;
sistema de pontuação das propostas comerciais que não distorça a ordem de classificação das propostas apresentadas sob a ótica da vantajosidade e modicidade tarifária para os usuários, em respeito ao Princípio da Seleção da Proposta mais Vantajosa.
169.4	recomendar, com base no art. 250, III, do RITCU, à Superintendência Regional da Receita Federal da 1ª Região Fiscal, que avalie os impactos na planilha da Aurora da Amazônia Terminais e Serviços S/A, antes de eventual contrato a ser firmado com essa empresa, em relação aos erros de cálculo apontados pela representante, a exemplo da dedução incorreta do Pis, Cofins, ISSQN, Fundaf, IRPJ e CSLL da receita bruta apresentada pela Aurora da Amazônia Terminais e Serviços S/A a partir do quarto ano de execução contratual; 
169.5	indeferir o pedido de cópia das peças sigilosas do TC Processo 013.035/2019-3, em conformidade com o art. 93, § 2º, da Resolução-TCU 259/2014 c/c a subdelegação de competência insculpida no art. 2º, inciso I, da Portaria SeinfraPortoFerrovia 1, de 3/7/2019;
169.6	autorizar a SeinfraPortoFerrovia a instaurar processo de monitoramento das propostas acima; e,
169.7	encaminhar cópia da deliberação que vier a ser proferida, aos interessados, destacando que o inteiro teor da deliberação, incluindo relatório e voto, pode ser consultado no endereço www.tcu.gov.br/acordaos.
2.	Concordando com a Unidade Técnica, o Ministério Público junto ao TCU emitiu as seguintes considerações (peça 104) :
"Trata-se de Representação formulada pela licitante Porto Seco Centro Oeste S/A (PSCO) , com fundamento no art. 113, § 1º, da Lei 8.666/1993, a respeito de possíveis irregularidades ocorridas na Concorrência 1/2017, promovida pela Superintendência da Receita Federal do Brasil da 1ª Região Fiscal (SRRF01) , que tem por objeto a permissão para prestação dos serviços públicos de movimentação e armazenagem de mercadorias em porto seco no município de Anápolis (GO) . 
A estimativa de receita bruta para 25 anos de operação, feita com base nas propostas apresentadas no certame de concorrência RFB/SRRF01 1/2017, é de R$ 87,4 milhões para a licitante Aurora e de R$ 183,1 milhões para a licitante PSCO (peça 90, p. 41 e peça 93, p.22) . Enquanto se aguarda a solução da controvérsia, a PSCO, que atua no local desde 1998 e cujo contrato encerrara-se em 19/2/2018, continua prestando os serviços em regime de contratação emergencial (peça 14, p.2 e peça 102, p.5) .
	Vossa Excelência, mediante despacho de 16/11/2018, conheceu da Representação e determinou à SRRF01 o encaminhamento de informações e documentos acerca dos indícios de irregularidade apontados inicialmente (peça 10) . 
	A unidade técnica (SeinfraPortoFerrovia) , por sua vez, procedeu à análise preliminar das informações prestadas em oitiva da SRRF01, manifestou-se favorável à adoção da medida cautelar com vistas a suspender o certame até¿ a análise de mérito e também propôs nova oitiva da SRRF01 e da Aurora da Amazônia Terminais e Serviços S/A (Aurora) , para que se pronunciassem a respeito da "exequibilidade de cada uma das tarifas ofertadas pelas licitantes e a¿ viabilidade econômica do empreendimento, apresentando atas, documentos e planilhas eventualmente utilizados, conforme disposto nos itens 3.2.2, alínea IV, e 5.2.2 do Edital RFB/SRRF01 1/2017 (peças 18-20) .
	Em 15/4/2019, Vossa Excelência negou a concessão da medida cautelar diante da inexistência do perigo da demora e determinou novas oitivas da SRRF01 e da Aurora para que se manifestassem a respeito da exequibilidade das tarifas contidas nas propostas e sobre viabilidade econômica do empreendimento (peça 25) . 
	Após promover as oitivas determinadas, a unidade técnica realizou nova instrução e pleiteou mais uma vez a suspensão cautelar do processo licitatório até que o mérito da regularidade do certame pudesse ser verificado pelo TCU, solicitando, assim, nova diligência para se obter planilhas dos licitantes (peças 61-63) . Todavia, a proposta de suspensão do certame perdeu o seu objeto porque o procedimento licitatório objeto da representação já se encontrava paralisado por decisão judicial, consoante Despacho exarado em 20/8/2019 (peça 75) . 
	Cabe registrar que, nesta mesma oportunidade, o Ministro-Relator determinou, também, o apensamento do TC Processo 013.035/2019-3 aos presentes autos para análise conjunta do mérito, pois a nova Representação tratada naqueles autos objetivava o reconhecimento da existência de fraude a¿ licitação no mesmo procedimento licitatório de Concorrência RFB/SRRF01 1/2017, perpetradas por empresas pertencentes ao grupo econômico "Aurora Terminais", que estariam abusando no uso de pessoas físicas e jurídicas interpostas (peça 16 do TC Processo 013.035/2019-3) .
	Em sua última instrução, ao analisar o mérito do processo, a SeinfraPortoFerrovia concluiu que (peça 93, p.34-35) :
"163. No que tange ao pedido de medida cautelar, pleiteado pela representante, entende-se que não há motivo justo para a sua implementação, uma vez que não foram identificadas irregularidades praticadas pela Superintendência Regional da Receita Federal da 1ª Região Fiscal, na condução da Concorrência SRFB/SRRF01 1/2017, tampouco por parte da licitante vencedora, Aurora da Amazônia Terminais e Serviços S/A, na apresentação da sua proposta, cujos valores se apresentam abaixo dos patamares máximos de tarifas estipulados pelo órgão licitante e foram considerados plenamente exequíveis no Termo de Análise e Classificação das Propostas elaborado pela Comissão de Licitação da Receita Federal (peça 48) .
164. Quanto ao mérito do processo, entende-se que o mesmo pode ser julgado parcialmente procedente, tendo em vista a falha do edital de Concorrência SRFB/SRRF01 1/2017, quanto a multiplicidade de tarifas de importação, exportação e movimentação, que não permitem ao órgão licitante a devida avaliação das tarifas a serem implementadas, bem como, que o critério de irrisoriedade não foi aplicado para nenhum licitante; o da exequibilidade por tarifa individual, caso fosse aplicado, desclassificaria as duas propostas existentes; e, por último, o sistema de pontuação licitatório acabou por eleger vencedora a proposta mais vantajosa da licitação, ainda que tal resultado, como foi comprovado acima, nem sempre pode ocorrer."
	Encerrada a manifestação de mérito da SeinfraPortoFerrovia, Vossa Excelência encaminhou o presente processo para manifestação do Ministério Público de Contas (peça 97) . Ato contínuo à distribuição do presente processo para este membro do MP de Contas, os advogados das partes solicitaram a realização de reunião virtual em virtude de medidas temporárias adotadas pelo Tribunal em face do Novo Coronavírus (Portaria-TCU 59, de 17/3/2020) . Com isso, os advogados da Porto Seco Centro Oeste foram ouvidos por videoconferência em 8/4/2020 e em 9/4/2020 os advogados da Aurora, oportunidades em que prestaram esclarecimentos e juntaram memoriais no processo resumindo suas pretensões processuais (peças 98-103) .
II
O Ministério Público de Contas da União concorda com a análise de mérito feita pela SeinfraPortoFerrovia, no sentido de que não foram encontradas irregularidades na condução do certame pela SRRF01 nem irregularidades na participação da licitante Aurora da Amazônia Terminais e Serviços S/A.
Desse modo, em que pese a conclusão técnica de que se faz necessário o aperfeiçoamento do edital em futuros certames licitatórios realizados pela SRRF01, as irregularidades formais encontradas pela unidade especializada do TCU não impedem a homologação e a adjudicação do objeto ao licitante-vencedor. Com isso, o MP de Contas passa a tecer breves considerações sobre a alegada inexequibilidade da proposta vencedora e sobre a suposta condição de inidoneidade da Aurora. 
INEXEQUIBILIDADE DA PROPOSTA VENCEDORA
O instrumento convocatório registra que a análise a ser feita pela comissão especial de licitação (CEL) deve ser individual e global, mas, apesar disso, a CEL promoveu apenas a análise global da exequibilidade da proposta, visto que não havia no edital critério objetivo para aferição de exequibilidade de tarifas de modo unitário. A controvérsia da inexequibilidade, em resumo, reside em algumas tarifas precificadas na proposta vencedora em R$ 0,02 (peça 14, p.6-7 e peça 93, p.22) .
A Lei de Licitações dispõe no art. 44, § 3º não ser admissível proposta com preços unitários simbólicos, irrisórios ou de valor zero, incompatíveis com os preços dos insumos e salários de mercado. Nesse ponto, apesar de fazer menção, o inciso IV do subitem 3.2.2 do edital de Concorrência RFB/SRRF01 1/2017 não trouxe o critério de aceitabilidade de preços/tarifas unitárias de modo claro e objetivo (peça 1, p.76) :
"a) Não serão aceitas tarifas com preços simbólicos, irrisórios ou de valor zero, ou que não comprovem a exequibilidade da proposta, relativamente a cada uma das tarifas apresentadas, ou com preços excessivos, sob pena de desclassificação da licitante, conforme o estabelecido no item 5.2.2 deste edital.
b) Considera-se proposta financeiramente incompatível com o objetivo da licitação aquela que apresentar em seu estudo de viabilidade econômica, referido no inciso V abaixo, Valor Presente Líquido - VPL negativo, ou Taxa Interna de Retorno - TIR do empreendimento inferior à Taxa de Atratividade utilizada no estudo." (grifou-se) 
No mesmo sentido, o subitem 5.2.2 do edital de Concorrência RFB/SRRF01 1/2017 não definiu quais seriam os parâmetros para classificar preço simbólico ou irrisório, mas definiu um critério de exequibilidade global da proposta (peça 1, p.87) :
"5.2.2 Serão consideradas desclassificadas as licitantes que apresentarem as propostas em desacordo com o estabelecido neste edital, ou com irregularidades, bem como as que apresentarem preços simbólicos, irrisórios ou de valor zero, ou comprovadamente inexequíveis, assim considerados aqueles que não comprovem a sua exequibilidade e a viabilidade econômica do empreendimento, mediante os demonstrativos de que tratam os incisos IV e V do item 3.2.2 deste edital ou com preços excessivos, assim considerados aqueles superiores aos do item 5.2.2.1, calculados no Estudo Sintético de Viabilidade Técnica e Econômica para Implantação de Porto Seco sob Regime de Permissão no Município de Anápolis, cujo sumário é apresentado no Anexo IX." (grifou-se) 
A unidade técnica, no seu último exame de mérito, também asseverou que não há registro no instrumento convocatório de parâmetro do que deva ser considerado simbólico ou irrisório (peça 93, p.15) :
"87. Desta feita, no que tange especificamente à irrisoriedade das tarifas, deve-se atentar que, não obstante haja disposição clara no edital em não se aceitar preços irrisórios, não há qualquer parâmetro ou diretriz no Edital que elucide até que valores de tarifa deveriam ser considerados irrisórios ou simbólicos pela CEL.
88.	Com relação à exequibilidade das tarifas, individualmente, deve-se enfatizar que o Edital, nos subitens 3.2.2 e 5.2.2, era claro ao asseverar que não seria admissível proposta que não comprovasse a sua exequibilidade, relativamente a cada uma das tarifas apresentadas.
89.	Sobre o assunto, deve-se pontuar não estar claro nos autos as razões pelas quais a SRRF01 concluiu pela previsão no edital de se demonstrar a exequibilidade de cada tarifa individualmente, ao invés de exigir apenas a exequibilidade da proposta global, como de fato ocorreu no julgamento das propostas, haja vista principalmente que, na modelagem financeira das propostas comerciais, admitia-se a previsão de receitas acessórias, como parte importante da composição das receitas totais do empreendimento, o que releva a segundo plano a necessidade da exequibilidade individual dos valores de tarifa apresentados pelos licitantes. 
90.	É importante ressaltar que, conforme as planilhas apresentadas à peça 81, as receitas acessórias foram estimadas em 49,6% das receitas totais da empresa PSCO e de 60,6% no caso da Aurora da Amazônia Terminais e Serviços S/A. Não obstante a materialidade desse conjunto de receitas, o instrumento convocatório não as considera no julgamento das propostas, situação que causa distorção na apuração dos pontos e prejudica o exame da melhor oferta.
91.	De qualquer forma, deve-se registrar que, conforme análise da SRRF01, em resposta à oitiva (peça 14, p. 14-15) , tanto a PSCO, quanto a Aurora, apresentaram valores de tarifa individualmente inexequíveis, motivo pelo qual, caso fosse aplicado o critério de exequibilidade por tarifa individualmente, as duas propostas seriam desclassificadas por força do subitem 5.2.2 do Edital.
92.	Questionada acerca dos supostos valores irrisórios e/ou inexequíveis apresentados pela licitante Aurora, a SRRF01 argumentou que a referida empresa ofereceu em sua proposta tarifas de acordo com o estabelecido no edital (peça 14, p. 6) .
93.	Destacou que o Edital do certame estabelece de forma clara o limite máximo das tarifas, mas deixa ausentes os parâmetros mínimos para definir o que seria considerado preço simbólico ou irrisório. Alegou assim que a Comissão de Licitação havia realizado sua análise na viabilidade econômica da proposta, independentemente do valor unitário de cada uma das tarifas (peça 14, p. 7) ." (grifou-se) 
	A PSCO juntou em manifestação complementar e após a manifestação da SeinfraPortoFerrovia, parecer jurídico do Professor Adilson Abreu Dallari, concluindo pela desclassificação da proposta apresentada pela Aurora por descumprimento do Edital, pois algumas tarifas que registram preços unitários da ordem de R$ 0,02 materializariam a alegada inexequibilidade da proposta vencedora. Segundo o parecerista, trata-se de vício insanável (peça 102) .
	Com as devidas vênias, o MP de Contas discorda da tese da irrisoriedade das tarifas unitárias. Apesar de o edital de Concorrência RFB/SRRF01 1/2017, que é a lei da licitação, não trazer o critério de aceitabilidade de preços unitários (tarifas unitárias) , ele definiu com clareza o limite mínimo diferente de zero (subitem 3.2.2, inc. IV, "a") , o limite máximo (subitem 3.2.2 , inc. IV, "a" c/c subitem 5.2.2.1) e o critério de validade da proposta, ou seja, a exequibilidade global (subitem 3.2.2 , inc. IV, "a") . Além disso, trouxe o critério de compatibilidade financeira da proposta (subitem 3.2.2, inc. IV, "b") . Todos esses critérios foram aferidos pela Comissão Especial de Licitação (CEL) (peça 14) .
	Verifica-se, desse modo, que a interpretação dos conceitos de preços simbólicos ou irrisórios realizada pelo Parecerista poderia levar à desclassificação de ambos os licitantes, prejudicando o êxito do certame. Além disso, como já registrou a CEL, a prestação de serviços no Porto Seco não condiz com a aplicação de tarifas individualmente (peça 14, p.13-16) :
Além disso, a interpretação no sentido de analisar as tarifas individualmente não condiz com a realidade operacional de um Porto Seco. Explicamos: o faturamento pela prestação dos serviços públicos é obtido por, ao menos, quatro tarifas, quais sejam, de armazenagem e de movimentação na importação e de armazenagem e movimentação na exportação.
 (...) 
 (...) Ou seja, as menores tarifas aplicadas para as demandas estipuladas pelas licitantes em seu próprio estudo de viabilidade são inexequíveis no critério de análise individual, o que reforça que a análise de exequibilidade deve ser global, considerando o conjunto de todas as tarifas simultaneamente. (grifou-se) 
	Em última análise, não se pode olvidar que o objetivo da presente licitação é buscar a seleção da proposta mais vantajosa para a Administração sob a ótica da modicidade tarifária para os usuários dos serviços de movimentação e armazenagem de mercadorias (art. 3º da Lei 8.666 de 1993 c/c art. 6º, §1º da Lei 8.987 de 1995) . 
	Nesse sentido, o MP de Contas transcreve importante julgado do TCU mencionado pela CEL (peça 14) , no qual é possível extrair fundamento e solução aplicável ao caso concreto. Nesse julgamento o Tribunal admitiu a manutenção do resultado do certame por conta de a empresa vencedora ter apresentado a proposta mais vantajosa sob a ótica da modicidade tarifária, desde que resguardada a isonomia na licitação (peça 14, p.8) . Trata-se do Voto que acompanha a Decisão 498/2000-TCU-Plenário (Relator Bento José Bulgarin) adotada em caso análogo no Estado do Paraná (9ª Região Fiscal da Receita Federal) :
"Inicialmente deixo o meu registro de louvor ao brilhante trabalho realizado pela equipe de auditoria da SECEX/PR.
O percuciente exame feito pelos Analistas encarregados da auditoria deixa absolutamente claro que a metodologia de pontuação utilizada no edital-padrão é falha, uma vez que possibilita às licitantes obterem melhor nota cotando para determinadas tarifas valor muito baixo, simbólico ou irrisório, porque nunca serão utilizadas ou, na melhor das hipóteses, porque a perda financeira que delas advirá, caso venham a ser praticadas, será compensada com outras tarifas de maior valor aplicadas a serviços idênticos.
Essa distorção ocorre porque é exigido dos concorrentes que cotem, para cada serviço, várias tarifas, sendo três para os serviços de armazenagem e seis para os serviços de movimentação de mercadorias, podendo, na execução do contrato, aplicar qualquer uma das tarifas cotadas. Como as notas são maiores para as menores tarifas cotadas, os licitantes procuram atribuir valores baixos, simbólicos ou irrisórios àquelas tarifas que consideram de menor ou nenhuma importância, pelo conhecimento que têm dos serviços a realizar. A metodologia utilizada, dessa forma, incentiva que sejam cotados preços equivalentes à menor parte da moeda (R$ 0,01 ¿ um centavo) . Aquele que assim fizer já tem garantida a nota máxima (10) , e outro que, não atento aos critérios do edital, cotar, por exemplo, dois centavos terá nota igual a cinco, ou seja, metade da nota máxima. Isso não significa, entretanto, que terá prejuízos o licitante que cotou preços irrisórios para algumas tarifas, eis que a viabilidade do empreendimento estará garantida pela tarifa ou tarifas que cotou a preços normais de mercado e que representam a quase totalidade das receitas.
A propósito, cabe, desde logo, afastar a hipótese levantada pela equipe no sentido de que poderia haver a aplicação cumulativa de tarifas para o mesmo serviço. Na verdade, o edital, em seu subitem 8.1.1, abaixo transcrito, estabelece que, dentre as várias tarifas aplicáveis ao mesmo serviço (ad valorem, por peso, por área ou por volume) , o licitante poderá aplicar qualquer uma delas, indistintamente, e não todas ao mesmo tempo:
"8.1.1. Observado o tipo de serviço (movimentação ou armazenagem) , o tipo de operação (importação ou exportação e, na movimentação, também o tipo de acondicionamento (paletizada, não paletizada ou coteinerizada) , a permissionária poderá, a seu critério, cobrar, pelos serviços prestados aos usuários, quaisquer das tarifas respectivas constantes da sua proposta ('ad valorem', por peso, por volume ou por área) ."
As ressalvas que faço a respeito da metodologia adotada não incluem, entretanto, o cálculo que atribui nota máxima ao licitante que cotou a menor tarifa e notas inversamente proporcionais às tarifas cotadas pelos outros licitantes. Entendo que nada mais justo do que atribuir, por exemplo, nota duas vezes menor que a nota máxima ao licitante que cotou o preço da tarifa duas vezes superior ao primeiro classificado. Entretanto, o que ocorre, no presente caso, é que este critério, e princípio justo, está servindo para atribuir notas máximas a preços com pouco ou nenhum significado econômico, contribuindo de forma definitiva para a distorção acima mencionada.
Outro fator para essa mesma distorção, como muito bem abordou a equipe de auditoria, refere-se à ausência de pesos ou à sua atribuição inadequada (por não refletir a real importância da tarifa ou serviço) quando do cálculo das notas relativas a algumas tarifas ou grupo de tarifas.
Retomando a questão dos preços irrisórios ou simbólicos, os quais, comose sabe, não são admitidos pelo art. 44, § 3°, da Lei 8.666/93, não hádúvidas de que, de fato, ocorreram na licitação em exame, haja vistaque a totalidade de tarifas aplicáveis a determinado serviço (especialmente o de movimentação de mercadorias) foi cotada ao preço ínfimo de R$ 0,01 (um centavo) por diversas licitantes.
Entendo, todavia, que o dispositivo legal mencionado tem por finalidade não permitir que propostas inexeqüíveis sagrem-se vencedoras de licitações realizadas pelo poder público, o que fatalmente ocorreria caso fossem cotados e praticados preços irrisórios incompatíveis com os respectivos custos. Propostas com preços manifestamente inexequíveis devem ser desclassificadas pela comissão de licitação, conforme determina o art. 48, inciso II, da Lei 8.666/93.
Não obstante, o que se observa no presente caso é que a viabilidade do empreendimento não é determinada pelas tarifas cotadas a valores ínfimos, mas sim por outra ou grupo de outras tarifas cotadas a preços normais de mercado. Essas tarifas mais relevantes são determinadas por cada uma das licitantes, de acordo com o conhecimento que têm do mercado, tudo em conformidade com o estudo de viabilidade econômico-financeira que empreenderam.
Em suas justificativas, a comissão de licitação demonstrou exeqüibilidade da proposta da licitante-vencedora, como pode ser visto dos trechos abaixo transcritos:
 (...) 
Em suma, concordo com os pareceres quanto à existência de falhas na metodologia de pontuação constante do edital, porque o critério adotado permite ou mesmo incentiva a apresentação de preços irrisórios para algumas tarifas com o único objetivo de vencer a licitação. No entanto, considero que essas falhas, não obstante devam ser corrigidas em futuros editais, não frustraram os objetivos da licitação, quais sejam, o de garantir a observância ao princípio constitucional da isonomia e o de selecionar a proposta mais vantajosa para a Administração. (grifou-se) 
	Verificou-se, portanto, nesse precedente análogo, que o TCU não encontrou comprometimento da isonomia entre os licitantes nem prejuízo da seleção da proposta mais vantajosa para a Administração. 
	Desse modo, o MP de Contas não verifica a necessidade de interferir no resultado da Concorrência Edital RFB/SRRF01 1/2017 pelas falhas formais apontadas pela representante e, sendo assim, anui às propostas de melhoria para futuros editais alvitradas pela unidade instrutiva do TCU.
SUPOSTA CONDIÇÃO DE INIDONEIDADE DA LICITANTE AURORA
	Segundo informações extraídas do TC Processo 013.035/2019-3 (apenso) , o sr. Franco Di Gregório seria o verdadeiro proprietário, beneficiário e usufrutuário da empresa Aurora, participante da Concorrência RFB/SRRF01 1/2017, e teria adotado práticas criminosas em outras licitações e contratos.
	A análise técnica da SeinfraPortoFerrovia, após consulta às bases de dados oficiais e aos processos judiciais, encontrou de fato relação societária indireta do sr. Franco Di Gregório na Aurora, mas, concluiu que apenas no trânsito em julgado de eventual sentença judicial com pena de proibição de contratar com a Administração Pública poderia afetar a pessoa jurídica da licitante da vencedora, ainda assim, de forma não automática (peça 93, p.33) :
"151. As condenações impostas ao Sr. Franco Di Gregório, que é o administrador da sociedade empresária MPD Alcor Empreendimento e Participações Ltda., que possui 46% de 99% do capital da sociedade empresária Aurora da Amazônia Terminais e Serviços S/A., podem ser objeto de avaliação quando da execução e fiscalização do contrato, de forma a evitar participação do mesmo, caso seja confirmado o trânsito em julgado da condenação penal, em relação a possível execução da permissão do Porto Seco de Anápolis/GO. Todavia não podem constituir motivo suficiente para a desclassificação da licitante vencedora, da sociedade empresária Aurora da Amazônia Terminais e Serviços S/A., sob pena de não observância do princípio da legalidade, do devido processo legal e do contraditório, motivo pelo qual, entendemos que não deve prosperar as alegações do representante. 
152. Cabe ainda registrar que o STF, no julgamento das Ação Declaratória de Constitucionalidade 43, em 7/11/2019, assentou a inconstitucionalidade da execução da pena antes do trânsito em julgado da sentença penal condenatória. Não há informações sobre o trânsito em julgado das penas aplicadas ao Sr. Franco Di Gregório pela 5ª Vara Criminal da Comarca de Bele¿m/PA, confirmada pelo TJ do Estado do Pará. Portanto, deixa-se de propor encaminhamentos em relação a essa questão." (grifou-se) 
	No mesmo sentido, entre outros processos administrativos e judiciais analisados pela SeinfraPortoFerrovia, destaca-se a sentença exarada, em sede de Ação Popular (n. 1002093-54.2019.4.01.3502) que tramitou na 2ª Vara Federal Cível e Criminal da SSJ de Anápolis/GO, que nega pedido de suspensão cautelar da Concorrência RFB/SRRFO1 n. 01/2017 em 10/6/2019: (peça 78, p.33-34) :
"Como visto, ficou consignada a ausência de demonstração acerca da inidoneidade da empresa AURORA de modo que não há provas nos autos para se chegar a entendimento diverso. As decisões encontram-se devidamente fundamentadas e em consonância com as disposições legais. 
Esse o cenário, não vislumbrando a ocorrência de qualquer vicio de legalidade a ensejar lesão ao patrimônio e ao interesse públicos, não há que se falar em suspensão da Concorrência Pública Federal RFB/SRPF01 n° 01/2017.
Por fim, ressalte-se que essa é mais uma das várias ações intentadas pelo Porto Seco Centro Oeste S/A e amigos nesta Subseção e na Seção do Distrito Federal, desde o ano de 2017, tentando impedir o processo licitatório, com o fim único de se perpetrar no local.
Ante o exposto, INDEFIRO o pedido de tutela de urgência."
Por fim, a Aurora elenca em memoriais as pretensões jurídicas denegadas à Porto Seco Centro Oeste S/A no que se refere à suspensão da Concorrência RFB/SRRFO1 n. 01/2017 (peça 103) :
"a. O TCU, que no Acórdão 30/2019-TCU-Plenário, em sede de análise cautelar, concluiu pela impossibilidade de se considerar a Aurora inidônea pela condenação penal do Sr. Franco Di Gregório, sob pena de não observância ao princípio da legalidade, do devido processo legal e contraditório e ampla defesa. 
b. A Procuradoria-Geral da Fazenda Nacional (PGFN) , ao analisar denúncia distribuída junto à Receita Federal, exarou parecer no sentido de dizer que: (i) a condenação do Sr. Franco Di Gregório não macula de forma automática a empresa Aurora; (ii) não há indícios que a participação da Aurora no certame do Porto Seco de Anápolis/GO decorre de fraude ou abuso de direito; (iii) não é possível inferir que o Sr. Franco Di Gregório exerça administração da empresa da Aurora ou que essa se utilizou de fraude ou abuso de poder para contratar com a Administração Pública. 
c. A Receita Federal, ao investigar a mesma questão internamente concluiu que: (i) a estruturação societária das empresas do grupo da Aurora não é fraudulenta e, sim, uma holding familiar para fins de planejamento tributário; (ii) o Sr. Franco Di Gregório não tem qualquer ingerência sobre os atos da empresa Aurora. 
d. O Ministério Público Federal (MPF) , no bojo da Ação Popular n. 1002093- 54.2019.4.01.3502, distribuída junto à 2ª Vara Federal da SSJ de Anápolis/GO (cujo objeto versa sobre a mesma discussão relativa ao Sr. Franco Di Gregório) , exarou parecer no sentido de dizer que o autor popular tentou de induzir o Poder Judiciário a erro, uma vez que o Sr. Franco Di Gregório não foi condenado à pena de impossibilidade de contratar com a Administração Pública. 
e. O d. juízo da 2ª Vara Federal da SSJ de Anápolis/GO, em análise do pedido cautelar requerido na Ação Popular n. 1002093-54.2019.401.3502, considerou que não restou comprovada a vinculação direta do Sr. Franco Di Gregório com a empresa AURORA, nem tampouco, que a referida empresa foi constituída com fraude ou abuso de direito a justificar a desconsideração da sua personalidade jurídica para estender a ela a conduta inidônea atribuída a pessoa física. 
f. Por fim, o Dr. Carlos Ari Sundfeld exarou parecer no sentido de considerar que seria um absurdo jurídico a transferência automática à Aurora da pena de restrição imputada ao Sr. Franco, tendo em vista que o "direito brasileiro não admite extensão de sanção restritiva de direitos por desconsideração objetiva da personalidade jurídica. 
40. Sem falar que, conforme se verifica da decisão proferida no bojo do HC 171.493/PA (peça 79, pp. 3-6) , o STF já reconheceu a prescrição da pretensão punitiva do Estado em relação ao crime supostamente cometido pelo Sr. Franco Di Gregório. 
41. Portanto, não restam dúvidas de que assiste razão à Unidade Técnica quando concluiu pela impossibilidade da desclassificação da Aurora em razão da condenação penal do Sr. Franco Di Gregório, entendimento esse que se requer que seja acompanhado por Vossa Excelência."
Desse modo, não havendo nenhum impeditivo jurídico para a participação da empresa Aurora da Amazônia Terminais e Serviços S/A, o MP de Contas anui às conclusões da unidade técnica no sentido de se rejeitar a desclassificação da licitante vencedora por condição de inidoneidade.
III
Ante o exposto, manifesta-se o Ministério Público de Contas da União de acordo com a proposta de mérito feita pela SeinfraPortoFerrovia em pareceres convergentes (peças 93-95) , no sentido de o TCU:
"169.1	conhecer o presente processo como representação, satisfeitos os requisitos de admissibilidade e de legitimidade previstos nos arts. 235 e 237, VII e parágrafo único, do Regimento Interno deste Tribunal, c/c os arts. 113, § 1º, da Lei 8.666/1993, para, no mérito, julgá-la parcialmente procedente;
169.2	indeferir o pedido de medida cautelar, haja vista a inexistência dos elementos necessários para sua adoção;
169.3	determinar à Secretaria Especial da Receita Federal (SRF) que, com fulcro no art. 43, inciso I, da Lei 8.443/1992 c/c o art. 250, inciso II, do Regimento Interno do TCU, abster-se de publicar novos editais de licitação para a permissão de prestação de serviços de movimentação e armazenagem de mercadorias em Portos Secos, sem que fiquem estabelecidos:
parâmetros claros para a aferição da irrisoriedade dos valores de tarifa das propostas comerciais, em respeito ao art. 44, §3º, da Lei 8.666/1993 e ao Princípio do Julgamento Objetivo;
se a exequibilidade da proposta será aferida para cada tarifa individualmente ou de modo global, em respeito ao art. 44, §1º, da Lei 8.666/1993 e aos Princípios do Julgamento Objetivo e de Vinculação ao Instrumento Convocatório;
sistema de pontuação das propostas comerciais que não distorça a ordem de classificação das propostas apresentadas sob a ótica da vantajosidade e modicidade tarifária para os usuários, em respeito ao Princípio da Seleção da Proposta mais Vantajosa;
169.4	recomendar, com base no art. 250, III, do RITCU, à Superintendência Regional da Receita Federal da 1ª Região Fiscal, que avalie os impactos na planilha da Aurora da Amazônia Terminais e Serviços S/A, antes de eventual contrato a ser firmado com essa empresa, em relação aos erros de cálculo apontados pela representante, a exemplo da dedução incorreta do Pis, Cofins, ISSQN, Fundaf, IRPJ e CSLL da receita bruta apresentada pela Aurora da Amazônia Terminais e Serviços S/A a partir do quarto ano de execução contratual;
169.5	indeferir o pedido de cópia das peças sigilosas do TC Processo 013.035/2019-3, em conformidade com o art. 93, § 2º, da Resolução-TCU 259/2014 c/c a subdelegação de competência insculpida no art. 2º, inciso I, da Portaria SeinfraPortoFerrovia 1, de 3/7/2019;
169.6	autorizar a SeinfraPortoFerrovia a instaurar processo de monitoramento das propostas acima; e
169.7	encaminhar cópia da deliberação que vier a ser proferida, aos interessados, destacando que o inteiro teor da deliberação, incluindo relatório e voto, pode ser consultado no endereço www.tcu.gov.br/acordaos."
É o Relatório.

8.1. Juliano Ricardo de Vasconcellos Costa Couto (13.802/OAB-DF) e outros, representando Porto Seco Centro Oeste S/A.
8.2. Tathiane Vieira Viggiano Fernandes (27.154/OAB-DF) e outros, representando Aurora da Amazônia Terminais e Serviços Ltda.

Procurador Júlio Marcelo de Oliveira.

REPRESENTAÇÃO. DESESTATIZAÇÃO. PORTO SECO. ANÁPOLIS/GO. RECEITA FEDERAL DO BRASIL. LICITAÇÃO. PEDIDO DE MEDIDA CAUTELAR. CRITÉRIOS DE JULGAMENTO DO EDITAL DE LICITAÇÃO. ERROS FORMAIS. SELEÇÃO DA PROPOSTA MAIS VANTAJOSA SEM QUEBRA DE ISONOMIA ENTRE OS LICITANTES. NEGATIVA DE MEDIDA CAUTELAR. REPRESENTAÇÃO PARCIALMENTE PROCEDENTE. DETERMINAÇÕES. MONITORAMENTO.

REPRESENTAÇÃO (REPR)

Secretaria de Fiscalização de Infraestrutura Portuária e Ferroviária (SeinfraPor).

Trago à apreciação deste Colegiado a Representação formulada pela licitante Porto Seco Centro Oeste S.A. (PSCO) , com fundamento no art. 113, § 1º, da Lei 8.666/1993, a respeito de possíveis irregularidades ocorridas na Concorrência RFB/SRRF01 - 1/2017 promovida pela Superintendência da Receita Federal do Brasil da 1ª Região Fiscal (SRRF01) , que tem por objeto a permissão para prestação dos serviços públicos de movimentação e armazenagem de mercadorias em porto seco no município de Anápolis (GO) .
2.	Tendo em vista que o contrato de permissão da PSCO, celebrado em 1998, encerrava-se em 19/2/2018, a SRRF01 elaborou o certame licitatório ora questionado para selecionar empresa capaz de prestar os referidos servidos aduaneiros. As informações necessárias para análise dos requisitos do 1º estágio da IN TCU 27/1998 foram autuadas nesta Corte de Contas no final de 2016, tendo o Tribunal prolatado o Acórdão 570/2017-TCU-Plenário, de minha relatoria (TC Processo 031.914/2016-0) . Nessa ocasião, não foram encontrados óbices à continuidade do processo.
3.	Com a licitação em andamento, a PSCO representou a esta Corte de Contas com pedido de medida cautelar, acerca de possíveis ilegalidades praticadas pela Comissão de Licitação (CEL) na Concorrência 1/2017 relativa aos itens de julgamento das propostas contidos no edital, as decisões da comissão de licitação que resultaram em classificação de proposta com tarifas irrisórias e/ou inexequíveis, além de participação de empresa inidônea no certame.
4.	Por preencher os pressupostos de admissibilidade, conheci da presente Representação e determinei a realização de diversas oitivas junto à RFB e aos licitantes. Posteriormente, não concedi a cautelar pretendida pela representante por entender que inexistia o periculum in mora indicado. Mais adiante, o certame foi suspenso por decisão judicial, situação que se encontra até os dias atuais.
5.	Nova denúncia sobre o mesmo edital foi autuada (TC Processo 013.035/2019-3) relatando possível fraude a¿ licitação praticada por empresas pertencentes ao grupo econômico Aurora Terminais. Entendi que, por tratarem do mesmo objeto, seria necessário realizar as oitivas dos interessados e apensar os autos ao presente processo de forma que a unidade instrutora pudesse promover a análise conjunta dos indícios de irregularidades.
6.	A unidade técnica analisou os diversos documentos acostados pelas partes e pela RFB, relativos à irrisoriedade e à inexequibilidade individual dos valores de tarifa apresentados pela empresa Aurora; à seleção de proposta mais onerosa para os usuários; aos argumentos representados que podem afetar a viabilidade econômico-financeira da proposta da Aurora; e à utilização de pessoas interpostas com a finalidade de fraudar a licitação (TC Processo 013.035/2019-3) .
7.	Em apertada síntese, a SeinfraPortoFerrovia considerou que, sob a ótica da modicidade tarifária, a Empresa Aurora Terminais, declarada vencedora do certame, apresentou a proposta mais vantajosa, sem que tenha quebrado a isonomia entre os licitantes, pois as falhas identificadas nos critérios não foram capazes de alterar o julgamento das propostas e nem de beneficiar ou privilegiar qualquer um dos licitantes.
8.	A unidade técnica expôs as fragilidades dos critérios de julgamento, no entanto, concluiu que: o critério da irrisoriedade não foi aplicado para nenhum dos dois concorrentes; o da exequibilidade por tarifa individual, caso fosse aplicado, desclassificaria as duas propostas existentes; e, por último, mesmo com deficiência, o sistema de pontuação licitatório acabou por eleger vencedora a proposta mais vantajosa da licitação.
9.	Quanto ao último ponto, apurou-se que o Sr. Franco Di Gregório é, de fato, o administrador da sociedade empresária MPD Alcor Empreendimento e Participações Ltda., que por sua vez detém 46% de 99% do capital da sociedade empresária Aurora da Amazônia Terminais e Serviços S.A., no entanto, concluiu que as condenações judiciais impostas ao administrador, sem o trânsito em julgado, não constituem, por si sós, razão para a desclassificação da licitante vencedora. Entretanto, essa condição do processo judicial deve ser avaliada pela RFB por ocasião da execução e fiscalização contratual, o que não afeta o presente certame licitatório.
10.	Após instrução da unidade técnica, encaminhei o processo para que o MPTCU se manifestasse acerca das conclusões e das propostas de encaminhamento alvitradas pela SeinfraPortoFerrovia.
11.	O Ministério Público de Contas, nas lavras do Procurador Júlio Marcelo de Oliveira, após ouvir as empresas envolvidas, concluiu pela necessidade de se aperfeiçoar o edital padrão a ser utilizado nos futuros certames licitatórios de portos secos, entretanto afirmou que as irregularidades apuradas não impedem a homologação e a adjudicação do objeto ao licitante vencedor. 
12.	Feita essa contextualização, no mérito acompanho a proposta apresentada pela unidade técnica, a qual foi corroborada pelo douto Parquet, cujos fundamentos incorporo a essas razões de decidir, no sentido de considerar a Representação parcialmente procedente, sem prejuízo das considerações que faço a seguir.
13.	No que tange os critérios de julgamento adotados no edital de licitação para escolha do permissionário do porto seco de Anápolis, a despeito da necessidade de torná-los mais claros, restou patente que não feriram a isonomia dos participantes do certame, ou seja, não favoreceram um licitante em detrimento de outro.
14.	Em relação ao critério de irrisoriedade, transcrevo, a seguir, manifestação do MP de Contas relativa ao parecer elaborado pelo Professor Adilson Abreu Dallari (peça 102) , que foi acostado aos autos após a manifestação da unidade técnica:
"Com as devidas vênias, o MP de Contas discorda da tese da irrisoriedade das tarifas unitárias. Apesar de o edital de Concorrência RFB/SRRF01 1/2017, que é a lei da licitação, não trazer o critério de aceitabilidade de preços unitários (tarifas unitárias) , ele definiu com clareza o limite mínimo diferente de zero (subitem 3.2.2, inc. IV, "a") , o limite máximo (subitem 3.2.2 , inc. IV, "a" c/c subitem 5.2.2.1) e o critério de validade da proposta, ou seja, a exequibilidade global (subitem 3.2.2 , inc. IV, "a") . Além disso, trouxe o critério de compatibilidade financeira da proposta (subitem 3.2.2 , inc. IV, "b") . Todos esses critérios foram aferidos pela Comissão Especial de Licitação (CEL) (peça 14) .
Verifica-se, desse modo, que a interpretação dos conceitos de preços simbólicos ou irrisórios realizada pelo Parecerista poderia levar à desclassificação de ambos os licitantes, prejudicando o êxito do certame. Além disso, como já registrou a CEL, a prestação de serviços no Porto Seco não condiz com a aplicação de tarifas individualmente (peça 14, p.13-16) ."
15.	Assim, uma vez que o edital cercou os limites mínimo e máximo aplicados às tarifas unitárias, entendo que a ausência de uma definição desse critério não afrontou a isonomia do certame. Além dos mínimos e máximos, que são importantes, no caso concreto, a aferição da exequibilidade global e de compatibilidade financeira da proposta, realizadas pela Comissão Especial de Licitação, amoldam-se ao tipo de contrato a ser celebrado, bem como estão alinhadas ao preconizado nas Leis 9.074/1995 e 8.987/1995.
16.	Ressalto que os estudos disponibilizados com o edital de licitação são indicativos e cabe exclusivamente aos interessados formularem, com base na sua expertise, na prospecção de mercado e na sua estrutura de custos, respeitando as obrigações contratuais, a modelagem econômico-financeira que fundamenta sua proposta comercial.
17.	Diante disso, a responsabilidade pelos resultados econômico-financeiros, sejam eles lucro ou prejuízo, deverá ser suportada unicamente pela permissionária. À administração cabe a verificação das obrigações edilícias e contratuais avençadas, especialmente quanto à manutenção da modicidade tarifária e à prestação adequada do serviço. Em caso de eventual descumprimento por parte da permissionária, cabe à administração, obrigatoriamente, aplicar as penalidades contratuais e legais de acordo com o devido processo legal.
18.	Com relação a essa situação, necessário trazer à baila um assunto que se mantém inalterado por mais de 20 anos: a prioridade dada pela SRRF01 para viabilidade global da proposta em relação à análise individual de cada tarifa aduaneira a ser praticada pelo porto seco, em especial quanto ao critério da irrisoriedade.
19.	Na presente Representação, a SRRF01 alega em diversos pontos (peça 93, p. 4; 7; 11; 15; 17) que a análise das propostas deve ser feita de forma global, respeitando a estratégia de negócios de cada licitante e no sentido de privilegiar "aqueles que apresentarem propostas com VPL positivo e TIR superior à apresentada no estudo realizado pela SRRF01" (peça 93, p. 17) .
20.	Observa-se que esse mesmo raciocínio, de que é necessário privilegiar a análise global das propostas, também fez parte do arrazoado apresentado ainda em 1999 pela Comissão de Licitação instaurada para realizar a seleção de permissionário do porto seco a ser instalado no município de Curitiba/PR ou de São José dos Pinhais/PR. A Representação culminou na Decisão 498/2000-TCU-Plenário (Rel. Min. Bento Bugarin no TC Processo 007.369/1999-9) , a qual transcrevo, a seguir, parte do Relatório.
"16.2 A comissão de licitação, em suas justificativas constantes de fls. 195/211, concluiu que:
a) não são simbólicas as tarifas das propostas apresentadas, pois, na avaliação da exeqüibilidade das mesmas, restou provada sua viabilidade, com expressiva margem de lucro, conforme as várias hipóteses de cálculo constantes nos itens 3.24 a 3.35 destas razões;
b) o próprio RA considera classificadas propostas de licitantes que apresentaram preços tidos por simbólicos, acatando a tese de julgamento das propostas pelo conjunto global das tarifas, conforme descrito nos itens 3.31 a 3.35 destas razões;" (grifos meus) 
21.	Em seguida, no Voto que fundamentou sua decisão, o Ministro Relator Bento Bugarin apresentou, nos seguintes termos, suas considerações acerca do critério de julgamento contido no art. 44 da Lei Geral de Licitações e das consequências para o certame:
"Retomando a questão dos preços irrisórios ou simbólicos, os quais, como se sabe, não são admitidos pelo art. 44, § 3°, da Lei 8.666/93, não há dúvidas de que, de fato, ocorreram na licitação em exame, haja vista que a totalidade de tarifas aplicáveis a determinado serviço (especialmente o de movimentação de mercadorias) foi cotada ao preço ínfimo de R$ 0,01 (um centavo) por diversas licitantes.
Entendo, todavia, que o dispositivo legal mencionado tem por finalidade não permitir que propostas inexeqüíveis sagrem-se vencedoras de licitações realizadas pelo poder público, o que fatalmente ocorreria caso fossem cotados e praticados preços irrisórios incompatíveis com os respectivos custos. Propostas com preços manifestamente inexequíveis devem ser desclassificadas pela comissão de licitação, conforme determina o art. 48, inciso II, da Lei 8.666/93.
Não obstante, o que se observa no presente caso é que a viabilidade do empreendimento não é determinada pelas tarifas cotadas a valores ínfimos, mas sim por outra ou grupo de outras tarifas cotadas a preços normais de mercado. Essas tarifas mais relevantes são determinadas por cada uma das licitantes, de acordo com o conhecimento que têm do mercado, tudo em conformidade com o estudo de viabilidade econômico-financeira que empreenderam. (grifos meus) 
 (...) 
Em suma, concordo com os pareceres quanto à existência de falhas na metodologia de pontuação constante do edital, porque o critério adotado permite ou mesmo incentiva a apresentação de preços irrisórios para algumas tarifas com o único objetivo de vencer a licitação. No entanto, considero que essas falhas, não obstante devam ser corrigidas em futuros editais, não frustraram os objetivos da licitação, quais sejam, o de garantir a observância ao princípio constitucional da isonomia e o de selecionar a proposta mais vantajosa para a Administração.
Quanto ao primeiro objetivo - o da isonomia -, entendo que as falhas do edital que permitem as distorções constatadas não privilegiam nem prejudicam determinado licitante, nem permitem à comissão de licitação julgar arbitrariamente as propostas, o que seria altamente censurável. Na verdade, os itens do edital contendo a questionável metodologia de pontuação exigem que os interessados no empreendimento tenham um amplo conhecimento do mercado relativamente aos serviços licitados, de forma a cotarem suas tarifas com vistas a sagrarem-se vencedores do certame, sem que isso implique o insucesso da futura empresa, sendo necessário, para tanto, que façam um criterioso estudo de viabilidade econômico-financeira.
 (...) 
Reportando-me agora ao segundo objetivo da licitação, qual seja, o de selecionar a proposta mais vantajosa, lembro inicialmente que, para as licitações da espécie realizadas pela Receita Federal, entende-se como proposta mais vantajosa a que possibilitar a menor tarifa ao usuário combinada com a maior oferta de pagamento àquele órgão, pela outorga da permissão, uma vez que o critério de julgamento escolhido foi o previsto no inciso III do art. 15 da Lei 8.987/95, que dispõe sobre o regime de concessão e permissão de serviços públicos, verbis:"  (grifos meus) .
22.	Assim como na presente Representação, naquele caso, as falhas no edital relativas ao preço irrisório não infringiram a isonomia dos participantes e a seleção da proposta mais vantajosa para a Administração, o que leva à conclusão que, para esses dois casos concretos, atingiu-se o interesse público, afastando a aplicação do conceito de preço irrisório previsto na Lei 8.666/1993.
23.	É possível concluir, com base nessa pequena amostra, que, para os entrepostos aduaneiros, não se pode, de pronto, desclassificar as propostas que contenham preços mínimos ou irrisórios, visto que não se tratam de indicação absoluta de inexequibilidade da proposta, esta, sim, deve ser criteriosamente avaliada e justificada pela Comissão de Licitação.
24.	Complementarmente, o que se observa é que o resultado financeiro desses empreendimentos não está diretamente relacionado com a cotação de uma única tarifa ou um grupo de tarifas consideradas simbólicas ou irrisórias, pois parte relevante das receitas são compostas pelos serviços considerados acessórios, conforme pontuou a SeinfraPortoFerrovia.
"88.	Com relação à exequibilidade das tarifas individualmente, deve-se enfatizar que o Edital, nos subitens 3.2.2 e 5.2.2, era claro ao asseverar que não seria admissível proposta que não comprovasse a sua exequibilidade, relativamente a cada uma das tarifas apresentadas.
89.	Sobre o assunto, deve-se pontuar não estar claro nos autos as razões pelas quais a SRRF01 concluiu pela previsão no edital de se demonstrar a exequibilidade de cada tarifa individualmente, ao invés de exigir apenas a exequibilidade da proposta global, como de fato ocorreu no julgamento das propostas, haja vista principalmente que, na modelagem financeira das propostas comerciais, admitia-se a previsão de receitas acessórias, como parte importante da composição das receitas totais do empreendimento, o que releva a segundo plano a necessidade da exequibilidade individual dos valores de tarifa apresentados pelos licitantes. 
90.	É importante ressaltar que, conforme as planilhas apresentadas à peça 81, as receitas acessórias foram estimadas em 49,6% das receitas totais da empresa PSCO e de 60,6% no caso da Aurora da Amazônia Terminais e Serviços S/A. Não obstante a materialidade desse conjunto de receitas, o instrumento convocatório não as considera no julgamento das propostas, situação que causa distorção na apuração dos pontos e prejudica o exame da melhor oferta."
25.	A meu ver, passados mais de 20 anos sem que o critério de tarifas irrisórias tenha sido definido pelo órgão competente relaciona-se com a baixa relevância destas tarifas individualmente para os resultados da sociedade empresarial, já que, conforme ficou constatado, as receitas acessórias contidas nas propostas das licitantes representam mais de 50% das receitas totais.
26.	Além dos impactos na própria receita, as tarifas tidas como potencialmente irrisórias e inexequíveis, por constarem de contrato de permissão para prestação de serviço público, não devem dar ensejo à celebração de aditivos contratuais que permitam a realização de "jogo de planilha" por meio da inclusão e/ou exclusão de serviços, conforme se verifica nos contratos de aquisição por preço unitário, a exemplo do que ocorre nos contratos de obras públicas.
27.	Talvez esse critério tenha sido incluído no edital licitatório exclusivamente por força do art. 44 da Lei Geral de Licitação, mas sem considerar a possibilidade de se aplicar o previsto no caput do art. 18 da Lei das Concessões, que rege as permissões dos portos secos, transcrito in verbis:
"Art. 18. O edital de licitação será elaborado pelo poder concedente, observados, no que couber, os critérios e as normas gerais da legislação própria sobre licitações e contratos e conterá, especialmente:"
28.	Nesse sentido, entendo necessário incluir determinação para que a Procuradoria Geral da Fazenda Nacional, por ser o órgão que elaborou a minuta padrão do edital, promova estudo técnico e jurídico que avalie a possibilidade de se ajustar os itens 3.2.2 e 5.2.2 do edital padrão de forma a tornar claro, para os próximos certames, os critérios de tarifa simbólica e irrisória ou, caso não sejam aplicáveis aos portos secos, exclua-os do referido edital padrão. Importante, todavia, manter o entendimento de que as tarifas devem ser maiores que zero, possuírem um limite máximo e serem suficientes para cobrir todos os custos do licitante.
29.	De toda sorte, importante ressaltar que a superintendência responsável deve se manter atenta ao acompanhamento contratual de forma a impedir qualquer tentativa da permissionária, por força de sua posição dominante, de incorporar práticas que infrinjam a ordem econômica, a exemplo da descriminação de clientes ou a realização de "venda casada" de serviços. Essas práticas devem ser veementes coibidas pela RFB, além de, no caso de denúncias, apurá-las com rigor.
30.	Com relação à situação do Sr. Franco Di Gregório, entendo que o resultado do processo judicial deve ser monitorado pela RFB por ocasião da execução contratual, no entanto, por não constituir decisão com trânsito em julgado, não considero ser motivo, por si só, para desclassificar a licitante.
31.	Quanto à cópia das peças sigilosas, indefiro o pedido formulado, visto que o próprio requerente informou ter tido acesso às cópias não sigilosas que contêm tarjas para impedir a identificação do denunciante. Nos termos do art. 236, caput e § 1º do Regimento Interno do Tribunal, c/c arts. 104, § 1º, e 108, parágrafo único, da Resolução-TCU 259/2014, o sigilo das peças que contenham a informação pessoal dos denunciantes deve ser mantido mesmo após decisão definitiva no processo. Nesse sentido, o indeferimento de vista das referidas peças não causa prejuízos à ampla defesa e ao contraditório, uma vez que o interessado teve acesso aos extratos completos das informações necessárias ao contraditório.
	Diante de todo o exposto, VOTO no sentido de que o Tribunal adote a deliberação que ora submeto à apreciação deste Colegiado.
TCU, Sala das Sessões Ministro Luciano Brandão Alves de Souza, em tagDataSessao.
AROLDO CEDRAZ 
Relator